【裁判字號】    91,上訴,2909
【裁判日期】    920522
【裁判案由】    貪污治罪條例等
【裁判全文】
臺灣高等法院刑事判決                          九十一年度上訴字第二九０九號
    上  訴  人
    即  被  告  甲○
                選任辯護人  吳嘉榮律師
右上訴人因貪污等案件，不服臺灣板橋地方法院八十九年度訴字第一二九七號，中華
民國九十年十二月三十一日第一審判決（起訴案號：臺灣板橋地方法院檢察署八十七
年度偵字第二九００號），提起上訴，本院判決如左：
    主  文
原判決撤銷。
甲○共同依據法令從事公務之人員，對於職務上之行為，收受賄賂，處有期徒刑柒年
陸月，褫奪公權肆年，所得財物新臺幣貳仟陸佰萬元應予追繳沒收，如全部或一部無
法追繳時，以其財產抵償之。
    事  實
一、甲○係前臺灣省議會議員，與前臺灣省住宅暨都市發展局（簡稱住都局）局長兼
    國民大會代表（簡稱國大代表）伍澤元（所涉貪污案件，由原審以八十五年度訴
    字第七二五號判決後，迭經上訴，現由最高法院發回本院更審中，簡稱伍澤元案
    ）關係良好。甲○於民國八十年十一月間擔任伍澤元國大代表競選總部副總幹事
    並兼管競選財務時，伍澤元將開設臺灣銀行屏東分行00000000000─
    七號之帳戶〈簡稱臺銀屏東分行帳戶〉交付甲○保管使用，由甲○為伍澤元處理
    相關金錢收支，該帳戶有多筆金錢流入甲○在同一銀行之另一帳戶，又存有屏東
    縣選舉委員會開付伍澤元競選補助經費支票；後伍澤元與甲○更進而於八十二年
    三月二十六日，分別以臺中市○○段四二五地號土地應有部分及門牌號碼為臺中
    市○○區○○路三段九十三巷四十二弄十八號十五樓之一建物暨同上地號土地應
    有部分及門牌號碼為同上弄十六號十四樓之二建物，各向臺灣銀行中興新村分行
    〈簡稱臺銀中興新村分行〉申請抵押擔保借款新臺幣〈下同〉九百九十萬元、七
    百五十萬元時，二人並互為連帶保證人。伍澤元復以自身名義向臺中市第十一信
    用合作社〈簡稱臺中市十一信〉借款，供甲○所經營之盈慎建設股份有限公司〈
    簡稱盈慎公司〉使用，或由甲○為連帶保證人，或由周美君與甲○提供土地供擔
    保，並由盈慎公司之員工陳瞬鎰及總經理周美君、周淑真〈即周美君之侄女〉負
    責繳納本息。另甲○向臺中市十一信貸款時，亦由伍澤元擔任連帶保證人；或由
    伍澤元提供擔保品為甲○作保。而甲○因見伍澤元在臺中市十一信之一千二百五
    十萬元房貸利息較高，即主動由後述之二千萬元賄款中提出一千一百六十八萬五
    千元為伍澤元清償該貸款，再由伍澤元於八十二年四月間，以同一房地另向臺銀
    中興新村分行貸款，以節省房貸利息。又住都局係掌理關於臺灣省都市計劃規劃
    與區○○道路、橋樑、下水道及公園等公共工程興辦事項等相關業務，伍澤元於
    擔任住都局局長期間（自七十七年九月起至八十一年十二月二十九日止），綜理
    該局業務，並指揮監督所屬機構及員工；林文烈原為住都局總工程司；陳炯榮原
    係住都局環境工程處（簡稱環工處）處長（任職期間自八十年一月一日起至八十
    二年八月一日退休止）；林有德原係住都局環境工程處北區測量規劃設計隊（簡
    稱環北隊）隊長（任職期間自七十八年間至八十二年七月二日止）；洪伯仁原係
    環北隊第二分隊工務員兼分隊長（任職期間自八十年六月間起至八十二年六月止
    ）；羅吉煌原係環北隊第五分隊幫工程司兼分隊長（任職期間自八十年十月間起
    擔任幫工程司，自八十年十月二十日起至八十二年七月止，兼任分隊長）；林松
    展原係環北隊第三分隊工務員，均為依據法令從事公務之人員（以上伍澤元等人
    均另案審理）。又鍾太郎係國光工程顧問有限公司（簡稱國光工程公司）、國光
    環境科技股份有限公司（簡稱國光環境公司）之董事長，並於七十九年十月間與
    其子鍾東佑等合組國豐工程顧問有限公司（簡稱國豐公司），以鍾東佑為名義負
    責人，實際業務則由鍾太郎處理。又因國豐公司成立後並無專職人員，乃由國光
    工程公司人員兼辦國豐公司各項業務，至於應以何家公司名義對外承攬業務，則
    由鍾太郎視實際需要加以調節。
二、緣政府為疏解臺北縣地區水患，由行政院列管臺北地區防洪第三期計畫，沿大漢
    溪由臺灣省水利局負責興建堤防，住都局則負責堤後抽水站十三座（後增加為十
    五座）公用工程之興建，其中擬於臺北縣板橋市○○○路邊，湳仔溝與大漢溪會
    流處興建四汴頭抽水站。環北隊因人力不足，乃簽擬四汴頭抽水站工程委外設計
    作業，經簽擬公文陳報上級後，鍾太郎得悉該情，即於八十一年七月上旬某日，
    先行至臺北市○○路○段三四二號住都局局長伍澤元辦公室，商請同鄉兼舊識之
    伍澤元幫助將四汴頭抽水站新建工程委外設計工作交其辦理，並獲得伍澤元允諾
    。伍澤元即以電話通知林有德，表示同鄉鍾太郎希望瞭解四汴頭抽水站工程設計
    規劃之相關內容，請給予適當幫助，使得鍾太郎等人於住都局未經省政府核准得
    辦理委外設計前，即得事先未經住都局邀請，而能獲悉本件工程之設計相關資料
    ，並逕自進行設計工作。嗣後林有德因公至住都局伍澤元辦公室時，伍澤元於辦
    公室當面交待林有德將該委外設計案交由鍾太郎之公司辦理，並稱鍾太郎已準備
    好三家公司資料。國豐公司因受伍澤元、林有德及洪伯仁之協助，而獲得與住都
    局議價取得本件委外設計案之機會。嗣住都局於八十一年八月十二日與國豐公司
    完成議價，並於同年八月十九日與國豐公司簽訂「四汴頭抽水站工程設計委託服
    務契約」（下稱本件工程），由國豐公司正式取得本件工程之委外設計權利。
三、鍾太郎於國豐公司取得本件工程委外設計權後，即藉委外設計之機會，浮編工程
    預算金額，且就該工程中主要機械設備，按鍾太郎預先選定之廠商機械設備型錄
    轉載成為該工程之機械設備規範，並限定特定材質及尺寸，使規範在外觀上雖無
    綁規格標之貌，但實際上則僅鍾太郎所預先選定之特定廠商始能符合資格，而有
    綁規格標之實，進而達到綁標及事後圍標之目的。繼由鍾太郎協同選定之擬得標
    廠商共同出面圍標，復由鍾太郎事先洩漏設備規範、廠商名稱、預算金額等事項
    ，使被選定之擬得標廠商得因浮編預算而有超高比例之利潤，進而應允在得標時
    交付部分比例之浮編價差予鍾太郎。期間伍澤元違背職務之行為而與鍾太郎共同
    圖利國豐公司之情形如下：
        十日前完成所約定之圖說、規劃設計，交付環北隊審核，然其中機電部分之
        十一月二十日至二十五日止，始經國豐公司補送羅吉煌，致羅吉煌於八十一
        年十一月下旬以前，僅能就國豐公司所送之規範書作形式表面審核，預算書
        部分亦僅能作形式之計算，無法就預算是否浮報單價、浮編預算、規範書是
        否妥適，有無綁標等弊端詳細詢價查證。再以本件工程內容複雜，國豐公司
        提出之施工預算土建、機電部分合計達十四億七千八百三十三萬元，所送之
        相關設計書、圖等資料又多所缺漏，顯非短時間內可以依實審查完畢，而伍
        澤元於八十一年十一月間，以電話及口頭分別指示林有德、陳炯榮、林文烈
        幫助國豐公司儘速完成本件工程設計之審核。嗣於八十一年十一月二十日至
        二十五日間，國豐公司將前開原缺漏之設計資料及估價資料一併送出，惟經
        洪伯仁退件要求修改。而未完全修改之設計書、圖於送交林有德後，林有德
        再將各該資料分別交給洪伯仁、羅吉煌。此時因林文烈又經伍澤元指責何以
        國豐公司之設計書圖審查近二月（自合約規定應完成日即八十一年九月二十
        日起至八十一年十一月下旬國豐公司將資料送齊之日止，約經過二個月），
        尚未能審查過關，並指示林文烈稱：東西（指材料設備）可以用好一點，價
        錢貴一點沒關係，如無太大問題，趕快讓其過關，以利發包，林文烈遂轉而
        要求承辦之業務主管林有德，要求於三、四天內必須完成審核作業。林有德
        乃於將前開國豐公司補送之資料轉分配羅吉煌與洪伯仁時，要求二人應在三
        、四天內審查完畢。林文烈復因伍澤元一再表示「要儘快讓國豐公司的設計
        資料過關，不要刻意去挑毛病」、「只要沒有什麼大問題，就讓國豐公司過
        關」、「如果沒有什麼大問題，用好的材料，價錢貴一點沒關係，趕快將施
        工預算書及設計圖送出去，成立預算，辦理發包」，林文烈乃對洪伯仁稱「
        工期急迫，有問題事後再補救」。林文烈即與林有德、洪伯仁、林松展共同
        基於直接圖利國豐公司之犯意聯絡，由林文烈於八十一年十二月七日，在施
        工預算書總工程司欄內右側、施工預算書封套上蓋章及在機電、土建部分設
        計圖上總工程司欄簽名，並於施工預算書上局長欄蓋用局長伍澤元之「乙」
        章，藉以形式上完成審查程序（未作實質審查）。該「臺北地區防洪計劃第
        三期實施計劃堤後排水工程四汴頭抽水站新建工程亦於同日由住都局以八一
        書第一項「設備費」(一)「施工費：土建工程五億零三百五十萬元，機電工程
        九億七千四百八十三萬元，小計十四億七千八百三十三萬元」，作為發包上
        開工程之預算金額，並經林文烈於八十二年十二月二十九日（即開規格標之
        日及局長伍澤元離職交接之日），以該預算金額之九五‧五三％左右即十四
        億一千一百萬元作為核定之底價。
        月上旬某日，自臺中以電話指示林文烈、陳炯榮有關包括四汴頭抽水站工程
        在內之臺北地區防洪計畫第三期實施計畫抽水站工程（新莊、中和、光復、
        新海、華江、江子翠、中原、土城、西盛、五股、洲子洋、塔寮坑、四汴頭
        等抽水站）投標廠商資格，內容為：本工程由具備下(1)或(2)條件資格之廠商
        自行覓妥一家甲級營造廠合作承攬，雙方合作協議書須經法院公證，投標廠
        商所提合作營造廠商不得相同，否則均視為不合格。(1)臺灣地區機器工業公
        會會員，登記資本額為二千萬元以上，營利事業登記證含有機械工程或整廠
        或抽水站工程，且該項工程單一合約金額為三千萬元以上，並已完工驗收且
        正常運轉操作一年以上，具有業主核發之證明文件者。(2)臺灣地區環境工程
        同業公會甲級會員，登記資本額為二千萬元以上，且自七十七年一月一日起
        曾直接承包軍公機關污水處理工程或抽水站工程單一合約金額為三千萬元以
        上，工程內容為整體之工程，含土建、機械、電氣、儀控等，並已完工驗收
        且正常運轉操作一年以上，具有業主核發之證明文件者，而此經由林文烈複
        誦，再由陳炯榮紀錄後，交由林有德於八十一年十一月十一日以簽呈檢附該
        「投標廠商資格」，逐級陳由林華、陳炯榮、林文烈核章後，由伍澤元於同
        月十三日核定，使鍾太郎得依該投標廠商資格內容尋覓符合投標資格之廠商
        ，並據以主導嗣後之四汴頭抽水站新建工程之圍標。鍾太郎於國豐公司受住
        都局委託辦理四汴頭抽水站工程規劃設計及編列預算後，即於八十一年九、
        十月間，主動向平日熟稔之華禹實業股份有限公司（簡稱華禹公司）董事長
        李宗正及該公司總經理余光化（任職期間自七十九年三月起至八十二年九月
        止）聯繫，表示該工程有三億多元之差額利益，如華禹公司有意承作，可提
        供相關器材、規範、廠商等資料給華禹公司，並幫助華禹公司得標。惟鍾太
        郎要求分得三億多元差價中之一億九千萬元作為報酬。李宗正、余光化於評
        估價差後，同意鍾太郎條件，並與鍾太郎共同基於圖取浮報預算、浮編預算
        差額利益之犯意聯絡，允諾於得標後履行分配一億九千萬元予鍾太郎，並按
        鍾太郎要求，於八十一年十一月二十三日開立華禹公司為發票人，到期日為
        八十一年十二月九日，面額六千萬元之本票一張，交付鍾太郎作為雙方協議
        之憑證及先行支付之第一期款項，雙方復約定若華禹公司得標，此六千萬元
        即作為一億九千萬元應付款之一部，並扣除期間利息八十萬元；若華禹公司
        未得標，則由鍾太郎按借款之例返還本息。鍾太郎為取信於李宗正、余光化
        ，亦同時簽發六千萬元之支票一張，交付華禹公司收執，作為保證日後若華
        禹公司未得標，亦必還款，惟倘華禹公司得標，即應退還鍾太郎上開六千萬
        元之保證支票。華禹公司內部亦於八十一年十一月二十三日同日完成支付憑
        單、支出傳票等支付程序，支出傳票及支付憑單上均載明此筆六千萬元支付
        款為支付國光公司之工程設計費，以掩人耳目。華禹公司乃於付第一期款予
        鍾太郎之當日（即八十一年十二月九日）向住都局領取標單。
（三）鍾太郎與華禹公司達成上開協議後，即於八十一年十一月間，向熟識之鍵豐營
      造股份有限公司（簡稱鍵豐公司）實際負責人廖常雄表示，手上正好有一件四
      汴頭抽水站工程設計案要由住都局發包，該工程包括機電工程與土建工程，須
      由工程營建公司共同協力參與投標，同時告稱可安排鍵豐公司與華禹公司共同
      參與投標，並得標後，該工程之土建部分安排交由鍵豐公司承作。經廖常雄評
      估後，表示願以四億五千萬元以上承包價，作為應允擔任華禹公司之合作廠商
      及支付二千萬元予鍾太郎之代價。鍾太郎因知土建部分之預算價超過五億元，
      以四億五千萬元以上價格得標應無問題，乃應允廖常雄條件。旋均由鍾太郎負
      責與華禹公司聯繫全部投標事宜，土建部分之投標資料、投標保證金等亦由鍾
      太郎與華禹公司負責，鍵豐公司僅提供相關資料，協同華禹公司及鍵豐公司至
      臺灣士林地方法院辦理四汴頭抽水站工程投標承攬合作意願書之公證手續，以
      備投標後雙方共同承攬本件工程之依據，雙方並於八十二年三月間以四億七千
      五百三十三萬五千九百九十三元之承攬價格簽訂「臺北地區防洪計劃第三期實
      施計劃堤後排水工程四汴頭抽水站新建工程承攬書（土建部分）」。廖常雄於
      華禹公司得標後數日，得知本件工程係由華禹公司得標及確定土建部分之承攬
      價超過四億五千萬元，而於八十二年一月間，簽發如附表三所示之支票四張，
      金額共一千九百七十七萬五千元交付鍾太郎，供作前述約定之報酬（另二十二
      萬五千元由廖常雄以現金支付鍾太郎）。鍾太郎為確保華禹公司得標，以實現
      自得標廠商華禹公司處截取因浮編預算、綁標等所圖得之不法所得二億一千萬
      元（機電部分向華禹公司索取一億九千萬元，土建部分向鍵豐公司索取二千萬
      元），乃以圍標方式使華禹公司得標。鍾太郎於承攬本件工程之委外設計案，
      浮編預算，綁規格標，且主導圍標，與伍澤元、林有德等人因上開違背職務之
      行為，而由鍾太郎向得標廠商截取浮編預算中之二億零九百二十萬元（差額八
      十萬元係華禹公司於投標前之八十一年十一月二十三日所支付到期日為八十一
      年十二月九日，面額六千萬元本票一張之期前利息八十萬元；在標得上開工程
      後，華禹公司之李宗正、余光化依約於八十二年一月間所支付之一億二千九百
      二十萬元〈含支票十六張及現金一百二十萬元，加上前開六千萬元本票及前述
      八十萬元之期前利息，共計係約定之一億九千萬元〉；廖常雄於同月間依約所
      支付如附表三所示之支票款一千九百七十七萬五千元及現金二十二萬五千元，
      上開票據屆期均有兌現）。
四、鍾太郎就上開對於違背職務之行為所圖得款項中，欲將其中賄賂六百萬元及二千
    萬元交付伍澤元收受。甲○雖不知伍澤元如何以違背職務圖利鍾太郎之國豐公司
    ，但明知鍾太郎所開立由黃哲諒交付之六百萬元及二千萬元支票係欲行賄伍澤元
    之賄款，竟與伍澤元共同基於犯意聯絡，接續二次為伍澤元收受鍾太郎所交付之
    賄款六百萬元及二千萬元，詳情如下：
    鍾太郎於八十一年十一月二十三日收受華禹公司（即四汴頭抽水站新建工程於八
    十二年一月五日開價格標之得標廠商）所預付作為確保華禹公司得以高價得標之
    前金六千萬元本票，係在八十一年十二月九日到期。而住都局於八十一年十二月
    七日核准通過國豐公司之設計書圖及施工預算書等資料後，同日鍾太郎即簽發以
    國光環境公司為發票人、付款人為第一商業銀行南臺北分行、到期日為八十一年
    十二月七日、面額為六百萬元支票一張，經由黃哲諒（即本件同案被告，目前通
    緝中）於八十一年十二月七日在甲○之屏東市○○路競選辦事處交付甲○，並由
    甲○於八十一年十二月七日存入伍澤元設於臺銀屏東分行0000000000
    00號帳戶（於八十一年十二月九日提出交換，八十一年十二月十日兌現入帳；
    後分別於八十一年十二月十六日及同年十二月二十三日提領）。而上開六千萬元
    本票則於前一日（即八十一年十二月九日）兌現進入鍾太郎在第一商業銀行南臺
    北分行0000000000號帳戶。鍾太郎接續於八十一年十二月十一日以現
    金二千萬元向第一商業銀行南臺北分行購買臺灣銀行支票，再經由黃哲諒轉交甲
    ○。甲○隨後經由其弟余明成及楊文男於八十二年二月九日，將其中一千五百萬
    元轉存入甲○設於臺中市十一信０一六三八三─四號帳戶；另五百萬元則存入甲
    ○開設於高雄區中小企業銀行林邊辦事處00000000000號帳戶。嗣於
    同年三月八日，甲○再自上開臺中市十一信帳戶提領一千一百六十八萬五千元，
    存入伍澤元設於臺中市十一信之０二０一─三０二０─八號帳戶，並於同日自伍
    澤元上開帳戶提領現金一千二百五十八萬五千四百十七元，清償伍澤元前向臺中
    市十一信所申貸之一千二百五十萬元（貸款本金）之貸款本息。復由余明成於八
    十二年四月二十二日自甲○之上開高雄區中小企業銀行林邊辦事處帳戶電匯三百
    五十萬元至甲○臺中市十一信帳戶，再由甲○簽發以臺中市十一信為付款人、日
    期為八十二年四月二十二日、面額三百萬元之支票，交由伍澤元秘書林封城於八
    十二年四月二十三日前往臺中市十一信復興分社提兌。
五、案經臺灣板橋地方法院於審理伍澤元案後依法告發，及法務部調查局臺北縣調查
    站函送由臺灣板橋地方法院檢察署檢察官偵查起訴。
    理  由
一、訊據被告即上訴人甲○固坦承於八十一年十二月七日，在屏東市○○路之競選辦
    事處，向黃哲諒收受由鍾太郎以國光環境公司名義所簽發之六百萬元支票一張。
    復於八十一年十二月十二日，在屏東林邊老家，收受由黃哲諒轉交鍾太郎向第一
    商業銀行南臺北分行所購買之二千萬元臺灣銀行支票一張，並將其中六百萬元支
    票於八十一年十二月七日，存入伍澤元設於臺銀屏東分行0000000000
    00號帳戶；另二千萬元本票則由其弟余明成及楊文男於八十二年二月九日，將
    其中一千五百萬元轉存入被告設於臺中市十一信０一六三八三─四號帳戶；另五
    百萬元則存入被告開設於高雄區中小企業銀行林邊辦事處0000000000
    0號帳戶等情，然否矢口否認有與伍澤元共同收受賄賂之犯行，辯稱：該二千萬
    元支票係因出售審璞企業股份有限公司（簡稱審璞公司）、寬樹企業股份有限公
    司（簡稱寬樹公司）及崎立企業股份有限公司（簡稱崎立公司）三家公司位於屏
    南工業區的土地、廠房及設備給虹龍實業有限公司（簡稱虹龍公司，負責人黃哲
    諒）得款價金一億六千萬元，而由黃哲諒先行給付之定金，雙方並於八十二年三
    月六日簽立買賣契約，有該買賣契約之影本可證（見原審卷(二)第一三０頁至第一
    三一頁─被證四）。而被告於八十二年六月十九日繳納土地增值稅計一千五百五
    十五萬五千七百九十四元，有繳款書及完稅章可證（見原審卷(二)第一三八頁至第
    一四一頁─被證六之屏東縣稅捐稽徵處土地增值稅繳款書影本三紙）。且雙方曾
    於八十二年五月十七日至臺灣屏東地方法院辦理所有權移轉契約書之公證，繳納
    買賣過戶之印花稅，有公證書及印花稅單據可證（見原審卷(二)第一四二頁至第一
    五四頁─被證七之臺灣屏東地方法院公證書影本及屏東縣稅捐稽徵處印花稅大額
    憑證應納稅額繳款書）及繳納房屋契稅計九十七萬零八百九十六元，有繳款書及
    其完稅章可證（見原審卷(二)第一五五頁至第一五七頁─被證八之屏東縣稅捐稽徵
    處八十二年度契稅繳款書影本三紙）。再被告公司亦曾就上開房地可否移轉一節
    ，向省政府建設廳函查，經該廳轉向經濟部工業局查詢，函覆副本被告公司，有
    經濟部工業局函可證（見原審卷(二)第一五八頁─被證九之經濟部工業局八十二年
    七月十日工（八二）五字第０三一八八二號函影本）。又價金給付順序為：Ａ、
    八十一年十二月十四日定金二千萬元之臺灣銀行支票（即系爭二千萬元）。Ｂ、
    八十二年四月十五日一千萬元（見原審卷(一)第十四頁正面─起訴書附表一），有
    被告之高企林邊辦事處入帳資料可證（見原審卷(二)第一五九頁至第一六０頁─被
    證十）。Ｃ、八十二年六月間黃哲諒付周美君三百五十萬元（見原審卷(一)第十四
    頁至第十五頁正面─起訴書附表一編號三），再由周美君如數以土銀支票代為給
    付案外人山地公司之住宅規劃及鑽探費三百五十萬元（見原審卷(二)第一六一頁至
    第一六八頁─被證十一之工程委託合約書影本、第一六九頁─被證十二之臺灣土
    地銀行支票存款轉帳收入傳票影本乙紙）。Ｄ、各項稅捐計一千六百三十二萬六
    千六百八十八元，由黃哲諒之虹龍公司代被告繳納（原審卷(二)第一三八頁至第一
    四一頁─被證六之土地增值稅繳款書影本三紙、第一五五頁至第一五七頁─被證
    八之屏東縣稅捐稽徵處八十二年度契稅繳款書影本三紙、原審卷(一)第十四頁正面
    ─起訴書附表一編號二），另被告亦自行繳納印花稅計四萬八千六百元（見原審
    卷(二)第一四二頁至第一五四頁─被證七）。Ｅ、買方代賣方清償賣方之前向銀行
    所貸款之本、息約計七千八百餘萬元，有繳款及抵押權塗銷證明可證（見原審卷
    (二)第一七０頁至第二００頁─被證十三、原審卷(一)第十四頁背面─起訴書附表一
    編號四）。Ｆ、尾款計三千餘萬元，於八十二年八月十四日給付二千萬元（見原
    審卷(一)第十四頁背面起訴書附表一編號五）、於八十二年十月四日由黃哲諒各電
    匯四百萬元及七百二十一萬三千四百十六元至被告臺中市十一信帳戶、見原審卷
    (一)第十五頁─起訴書附表一編號八）（上開買賣流程見原審卷(二)第三七頁至第三
    九頁）。況上開買賣情事業經伍澤元案之檢察官查明，而不另為不起訴處分（見
    伍澤元案，臺灣板橋地方法院檢察署八十四年度偵字第一三九０四號偵查卷第七
    宗第三十、一二八、一二九頁），且與黃哲諒於伍澤元案證述相符屬實。公訴人
    指稱二千萬元係透過被告（白手套）交付伍澤元，何以只交付伍澤元一千一百六
    十八萬五千元（即被告代伍澤元清償臺中市十一信之房貸）？上開一千一百六十
    八萬五千元係因臺中市十一信之房貸利息較高，而代伍澤元清償後，再由伍澤元
    以同一房地向臺銀中興新村分行貸款九百九十萬元（設定最高限額抵押權一千二
    百萬元，但實際僅貸款九百九十萬元，見原審卷(二)第二０五頁至第二０九頁─被
    證十七）償還，恰值黃哲諒欲向被告借九百五十萬元（借一千萬元，預扣利息五
    十萬元），乃請伍澤元直接將其中之九百五十萬元撥付黃哲諒，而由伍澤元之秘
    書林封城於八十二年四月二十九日如數電匯黃哲諒（見原審卷(二)第二一一頁─被
    證十九），黃哲諒並於同年九月十五日返還被告本利計一千萬元（見原審卷(二)第
    二一二頁─被證二十、原審卷(一)第十五頁起訴書附表一編號七）（上述借款答辯
    見原審卷(二)第四五頁至第四六頁）。另於伍澤元為上開房貸之同時，即由被告向
    臺銀中興新村分行申請存摺及金融卡，並辦理個人存戶簡便融資，由該分行給予
    被告二百萬元之金融卡使用額度（見原審卷(二)第二一三頁至第二二三頁─被證二
    十一），以便向該分行支借現金使用，復由伍澤元提供上開同一房地另向該分行
    十七），以擔保被告對該分行之金融卡債務，而由伍澤元任被告上開個人存戶簡
    便融資之連帶保證人。嗣伍澤元業於八十二年十一月二十九日、八十三年九月三
    十日、同年十一月七日、同年十一月二十三日清償被告（見原審卷(二)第二二四頁
    至第二二五頁─被證二十二），其餘十八萬五千元嗣後由伍澤元以現金返還（上
    述答辯伍澤元還款流程見原審卷(二)第四六頁）。又被告曾向林封城借三百五十萬
    元，有林封城於七十八年八月十日電匯被告三百五十萬元紀錄可證（見原審卷(二)
    第二二六頁─被證二十三），被告遂以出售上開房地所得之價款，返還林封城三
    百五十萬元，至林封城何以於八十二年四月二十九日亦電匯黃哲諒二百萬元，則
    非被告所得過問（見原審卷(二)第四七頁至第四八頁）。足見上開二千萬元其中之
    一千一百六十八萬五千元雖曾流入伍澤元臺中市十一信帳戶，由被告代伍澤元清
    償臺中市十一信之房貸，但嗣後伍澤元已返還被告（見原審卷(二)第四八頁）。另
    六百萬元支票部分，係因伍澤元上開臺銀屏東分行之帳戶，因被告競選八十一年
    十二月十九日選舉第二屆立委，而於八十一年十二月九日開始再使用上開帳戶，
    有廣三建設股份有限公司曾政仁等所捐助之競選經費存入上開帳戶（見原審卷(二)
    第五二頁），其中由黃哲諒交付被告之六百萬元支票（發票人為鍾太郎之國光環
    境公司）競選經費，係於八十一年十二月十日兌現入上開帳戶，與伍澤元之賄款
    無關（見原審卷(二)第五二頁、第五四頁）。乃因被告友人曾政仁等所捐助之競選
    經費遠逾「公職人員選舉罷免法」所規定之個人二萬元、營利事業單位三十萬元
    之上限，且未計劃核報稅捐，而未要求被告開立憑證，被告遂未依法申報上開競
    選經費（見原審卷(二)第五三頁至第五四頁）；被告係將審璞、寬樹、崎立三家公
    司之土地、廠房及設備賣給虹龍公司（黃哲諒），並非鍾太郎，黃哲諒因被告出
    售土地較便宜，而以六百萬元贊助被告競選（見原審卷(二)第五四頁）。被告於八
    十一年十二月十六日曾分別自被告之臺銀屏東分行帳戶及伍澤元之臺銀屏東分行
    帳戶各提領九百萬元計一千八百萬元，有取款憑條可證（見原審卷(二)第二五六頁
    至第二五八頁─被證三十一），該伍澤元之臺銀屏東分行帳戶自八十一年十二月
    九日起至同年十二月十五日止，計存入一千零三十萬元，除上開所提領之九百萬
    元外，其餘一百三十萬元，由被告於同年十二月二十三日轉帳至其他帳戶（見原
    審卷(二)第二五九頁─被證三十二），足見該六百萬元雖存入伍澤元之臺銀屏東分
    行帳戶，但係屬被告之競選經費，由被告於競選立委期間，使用伍澤元之臺銀屏
    東分行帳戶為資金調度，與伍澤元之賄款無關（見原審卷(二)第五五頁至第五六頁
    ）；公訴人僅憑六百萬元為鍾太郎支票直接存入伍澤元之臺銀屏東分行帳戶，即
    認被告與伍澤元係共同正犯，或被告係伍澤元之白手套，均有誤會云云。
二、經查：
（一）伍澤元因違背職務之行為與鍾太郎共同圖利國豐公司。
  １、查伍澤元於八十年底競選第二屆國大代表時，經董榮芳介紹認識鍾太郎等情，
      已據伍澤元於臺北縣調查站訊問時供認不諱（見伍澤元案，八十四年度偵字第
      一三九０四號偵查卷第七宗第四十二頁）。而前住都局環北隊隊長林有德於臺
      北縣調查站訊問時亦供稱：「伍澤元與鍾太郎均是屏東老鄉，而且雙方是交往
      很好的朋友。」（見伍澤元案，八十四年度偵字第一三九０四號偵查卷第三宗
      第一二九頁）。證人陳佩杏（即鍾太郎之同居女友）於臺北縣調查站訊問時亦
      證稱：「伍澤元和鍾太郎是屏東同鄉，也是老朋友，伍澤元在競選屏東縣長時
      ，鍾太郎還請國光員工南下助選。」（見伍澤元案，八十四年度偵字第一三九
      ０四號偵查卷第五宗第三十三頁背面）依同案被告伍澤元、林有德及證人陳佩
      杏所稱，伍澤元與鍾太郎除有同鄉之誼外，更是交情深厚。
  ２、前環北隊第二分隊工務員兼分隊長洪伯仁係於八十一年六月二十六日，以簽辦
      單報請臺灣省政府准將「臺北地區防洪計畫第三期實施計畫堤後排水八十二年
      度工程─四汴頭抽水站工程設計工作」委外辦理設計作業，該簽於八十一年七
      月四日由伍澤元批「可」，並將簽辦單續報請臺灣省政府逐級陳由省主席於同
      年七月二十一日核定之事實，有該簽辦單影本一份在卷可稽（見伍澤元案，八
      十四年度偵字第一三九０四號偵查卷第一宗第四十頁、四十一頁）。而伍澤元
      係於洪伯仁簽出上開簽辦單後，臺灣省政府主席尚未批可前，即先以電話向林
      有德表示有同鄉鍾太郎希望瞭解本件工程設計事宜，要林有德給予適當幫助；
      且伍澤元又在局長辦公室當面交待林有德、陳炯榮、林文烈等人，該委外設計
      案要交由鍾太郎之公司承做，林有德並曾明白告訴洪伯仁、羅吉煌稱伍澤元已
      指示要將本件該工程委外設計交由鍾太郎之國豐公司承做等情，業據林有德於
      伍澤元案臺北縣調查站訊問、偵查中及原審法院八十五年度訴字第七二五號審
      理時供述甚詳（見伍澤元案，八十四年度偵字第一三九０四號偵查卷第二宗第
      一八三頁背面、第一八五頁背面、第二０九頁背面、偵查卷第三宗第一二八頁
      背面、第一二九頁、第一三八頁背面、偵查卷第六宗第二十五頁、第一二八頁
      背面、伍澤元案原審卷第一宗第一一九頁背面、第三宗第一三二頁背面、第一
      三三頁、第八宗第二七六頁背面）。而前住都局環工處處長陳炯榮於伍澤元案
      臺北縣調查站訊問時供稱：「記得是在該工程尚未正式與國豐公司簽約前某日
      ，伍澤元叫林有德、林文烈及本人至局長辦公室內，當面告訴我們四汴頭抽水
      站工程要交由鍾太郎的國豐公司作。」（見伍澤元案，八十四年度偵字第一三
      九０四號偵查卷第十一宗第十五頁正面）；前環北隊第五分隊幫工程司兼分隊
      長羅吉煌於伍澤元案臺北縣調查站訊問供稱：「記得在八十一年間洪伯仁簽請
      四汴頭抽水站工程准予委外設計後，在國豐公司送來服務建議書等資料時，林
      有德曾向本人表示國豐公司董事長鍾太郎與伍澤元局長關係良好，且伍局長也
      同意將這個案子交給國豐公司去做．．本人去參與這個會議前（指八十一年八
      月十四日之會議），林有德有親口告訴本人說這個案子住都局已經核定，所以
      才叫本人與他們討論本工程之相關事宜。」（見伍澤元案，八十四年度偵字第
      一三九０四號偵查卷第二宗第一五０頁背面）；另游世宗（即國光工程公司副
      總經理，伍澤元案被告）於伍澤元案臺北縣調查站訊問供稱：「．．洽談相關
      事項最早係鍾太郎帶國光公司之我及相關人員到住都局環北隊隊長林有德辦公
      室，由林有德召羅吉煌、洪伯仁到辦公室與我們洽談，羅吉煌負責機電部分，
      洪伯仁負責土木部分。」（見伍澤元案，八十四年度偵字第一三九０四號偵查
      卷第二宗第五十八頁）；林萬本（即國光工程公司土木部經理，伍澤元案被告
      ）於伍澤元案臺北縣調查站訊問時供稱：「鍾太郎並於八十一年七月間帶我及
      游世宗等人至住都局環北隊找隊長林有德，並在渠辦公室與洪伯仁等人商討相
      關事宜。」（見伍澤元案，八十四年度偵字第一三九０四號偵查卷第六宗第二
      ０七頁）。依洪伯仁、林有德、陳迥榮、羅吉煌、游世宗及林萬本所稱，伍澤
      元於洪伯仁簽出四汴頭工程委外設計簽辦單後，臺灣省政府主席尚未批可前，
      即先以電話向林有德表示有同鄉鍾太郎希望瞭解本件工程設計事宜，要林有德
      給予適當幫助；且伍澤元又在局長辦公室當面交待林有德、陳炯榮、林文烈等
      人，該委外設計案要交由鍾太郎之公司承做，林有德並曾明白告訴洪伯仁、羅
      吉煌稱伍澤元已指示要將本件工程委外設計交由鍾太郎之國豐公司承做等情無
      疑。
  ３、游世宗於伍澤元案臺北縣調查站訊問及偵查中分別供稱：「自八十一年七月二
      日即開始進行有關之測量作業、設備等資料之蒐集工作」、「大約是在八十一
      年七月董事長鍾太郎交待有一個抽水站的案子指示我及土木部經理林萬本來準
      備規劃設計處理．．」（見伍澤元案，八十四年度偵字第一三九０四號偵查卷
      第一宗第二七八頁、第二九五頁背面）；李台君（即國光工程公司工務部電氣
      課課長，伍澤元案被告）於伍澤元案臺北縣調查站訊問時供稱：「記得在八十
      一年六、七月間，國光公司鍾太郎即指示本人要設計規劃四汴頭抽水站工程之
      電氣工程．．」（見伍澤元案，八十四年度偵字第一三九０四號偵查卷第六宗
      第一三二頁背面）；謝祥歡（即國光工程公司工務部儀控課課長，伍澤元案被
      告）於伍澤元案臺北縣調查站訊問時供稱：「大約是八十一年七月，董事長鍾
      太郎召開會議，告知他已接下四汴頭抽水站工程之設計案，要我們馬上進行工
      程設計事宜，並表示業主要我們趕工儘早完成設計．．」、「．．自從八十一
      年七月鍾太郎召開公司會議，表示住都局有四汴頭抽水站的設計工程要交給我
      們設計之後，我們即依指示進行設計事宜，且於八十一年七、八月間與住都局
      的官員開過幾次會議」（見伍澤元案，八十四年度偵字第一三九０四號偵查卷
      第六宗第一五八頁背面、第一五九頁）；林萬本於伍澤元案臺北縣調查站訊問
      時供稱：「服務建議書之內容只是一般之工作範圍、工作期限、服務費用及工
      作人員、組織等事項，而本公司自八十一年七月二日起即就測量等基本資料及
      械設備及管線配置圖繪製、電氣及儀控圖暨土木細部設計圖之繪製、機械設備
      施工規範之編製、預算書之編列等工作，已不是在單純的編製服務書，而是在
      就整個工程之軟、硬體做規劃、設計（見伍澤元案，八十四年度偵字第一三九
      ○四號偵查卷第六宗第二０七頁背面）」等語，核與證人即國光工程公司工程
      師陳光偉在伍澤元案臺北縣調查站訊問時證稱：「：：四汴頭抽水站工程，本
      人係在八十一年七月初始接觸到該工程之儀控工程圖描繪（電腦繪圖）及基本
      議，本人均全程參加，並有擔任會議紀錄，據本人所知，該工程係在八十一年
      七月初即開始著手繪圖、規劃、設計、蒐集資料開會．．」（見伍澤元案，八
      十四年度偵字第一三九０四號偵查卷第六宗第一六三頁背面、第一六四頁背面
      ）；證人即勤基工程有限公司負責人鄭豫謹於伍澤元案臺北縣調查站訊問時證
      稱：「本公司於八十一年間承做過四汴頭抽水站基地地質調查與基礎分析工程
      」、「．．本工程於八十一年八月一日正式開工．．」、「本公司於八十一年
      七月間，受國光工程公司委託，執行前開四汴頭抽水站地點地質鑽探及土壤試
      驗．．」、「．．於八十一年八月十一日完成該合約之六孔，其試驗報告亦於
      八十一年九月五日前完成（見伍澤元案，八十四年度偵字第一三九０四號偵查
      卷第三宗第一八四頁背面、第一八五頁）」；證人即喬東企業有限公司負責人
      陳小永在伍澤元案臺北縣調查站訊問時證稱：「大約在八十一年五、六月間，
      ＩＴＴ公司之國際部門負責人以ＦＡＸ告知本人，臺灣國光公司有向ＩＴＴ詢
      價，並要求本人擔任本案之聯絡人，本人即親自拜訪國光公司董事長鍾太郎．
      ．才知道國光公司有設計四汴頭抽水站工程」、「國光公司有主動向ＩＴＴ公
      司報價」、「自八十一年六月間，ＩＴＴ即與國光公司以ＦＡＸ或親自派員到
      臺灣來開會，解說技術問題，在二、三個月往來信函議價，本人記得在七、八
      月間，ＩＴＴ有以美金三百五十八萬元左右之最低報價予國光公司．．（見伍
      澤元案，八十四年度偵字第一三九０四號偵查卷第一宗第一八九頁正面、背面
      ）」；證人即昆輝實業股份有限公司負責人陳博隆在伍澤元案偵查中證稱：「
      ．．游世宗在八十一年七、八月間主動找我連繫，要我提供撈污機等資料．．
      」（見伍澤元案，八十四年度偵字第一三九０四號偵查卷第一宗第二一八頁背
      面）；證人所羅門股份有限公司經理李圭崇在伍澤元案偵查中結稱：「．．八
      十一年七、八月間國光公司之李台君要求我們柴油引擎、發電機的報價．．我
      們在八十一年七月十九日至二十四日就報予各種型類價格給他們．．（見伍澤
      元案，八十四年度偵字第一三九０四號偵查卷第一宗第二三三頁背面）」等語
      均大致相符，並有國光工程顧問有限公司在八十一年七月二十一日編製之「四
      汴頭抽水站工程各單位工作配合進度表」影本乙紙，國光工程公司八十一年七
      月十七日四汴頭開會記錄影本乙份、國光工程部會議記錄影本乙份在卷可稽（
      見伍澤元案，八十四年度偵字第一三九０四號偵查卷第一宗第四十二頁至第四
      十五頁、第五十頁至第五十四頁）。又鍾太郎於八十一年七月間，即與美國生
      產抽水機之廠商ＩＴＴＡ─ＣＰＵＭＰ公司就抽水機之規格、數量及價格函件
      往來密切，美商ＩＴＴＡ─ＣＰＵＭＰ公司八十一年七月二十九日繪製之抽水
      機規格所需揚程、效率、抽水量曲線圖並已載明係供臺北防洪計畫使用（CITY
      OF TAIPEI - TAIWAN FLOOD CONTROL PROJECTA.），此有前開往來信函影本三
      紙、抽水機揚程水量曲線圖影本一紙在卷可按（見伍澤元案，八十四年度偵字
      第一三九０四號偵查卷第一宗第四十六頁至第四十九頁），復據游世宗在伍澤
      元案臺北縣調查站訊問時供認在卷（見伍澤元案，八十四年度偵字第一三九０
      四號偵查卷第一宗第三十五頁）。依游世宗、林萬本、李台君、謝祥歡及陳光
      偉、鄭豫謹、陳小永、李圭崇、陳博隆等人所稱及相關會議紀錄、與廠商往來
      文件等事證觀之，鍾太郎確於八十一年六、七月間，本件工程尚未經省府核准
      委外設計前，即向員工告知已取得本件工程委外設計案，進而指示員工著手整
      個設計案之進行，並向有關廠商洽談購買相關機械設備情事。設非伍澤元事先
      承諾由鍾太郎所主導之公司承作本件工程，鍾太郎自不可能於尚未取得本件工
      程設計案前，即提早投入大批人力、物力著手設計及買賣機械之情事。
  ４、綜上所述，本件伍澤元因與鍾太郎交情匪淺，鍾太郎早於八十一年七月二日之
      前，即與伍澤元議妥本件工程委外設計案交由國光工程公司或國豐公司承作，
      鍾太郎於洪伯仁在八十一年六月二十七日甫簽擬本件工程之辦理委外設計案之
      簽呈後不久，尚未經伍澤元於同年七月四日批示「可」之前，及臺灣省政府主
      席核可之前、後，即交待國光工程公司員工即游世宗、林萬本、李台君等人積
      極陸續進行前開工程之基本資料蒐集、委託勤基工程有限公司進行地質鑽探、
      抽水站之細部規劃、功能及結構計算、設備資料收集、機械設備及管線配置圖
      繪製、土木細部設計圖繪製等相關設計、規劃工作，甚或與國外機械廠商洽訂
      買賣事宜，鍾太郎並帶同游世宗、林萬本等人至林有德之辦公室與洪伯仁、羅
      吉煌洽談前開工程之詳細內容等情，應堪認定。
  ５、國豐公司先後將本件工程之設計資料送交住都局後，林有德因一再受伍澤元、
      林文烈之催促，要求儘快完成審查，除曾向承辦人員羅吉煌、洪伯仁二人催辦
      外，並於八十一年十一月下旬某日，找環北隊第三分隊工務員林松展至辦公室
      ，以負責審核該工程之第二分隊隊長洪伯仁不在，為求時效，以免受責為由，
      命令林松展在施工預算書內之詳細表及單價分析表上之校核欄內蓋章，林松展
      遂未經實質審查內容，即蓋上印章等情，業據林有德、林松展分別於伍澤元案
      臺北縣調查站及偵審中供認不諱（見伍澤元案，八十四年度偵字第一三九０四
      號偵查卷第二宗第一八五頁背面至一八六頁背面、第二０九頁背面、第三宗第
      一二二頁、第一二三頁、第六宗第十六頁、第一一四頁背面、第一一九頁背面
      、伍澤元案原審卷第四宗第一六九頁、第一七０頁），並有施工預算書影本在
      卷可憑（見伍澤元案原審卷第八宗第八十七頁至第二二一頁，第三十二宗、第
      三十三宗、第三十四宗）。而國光工程公司員工游世宗等人原提出機械、電氣
      、儀控工程預算合計為五億零七百十五萬元（含機械部份四億伍千零八十七萬
      元，電氣部份三千五百九十三萬元，儀控部份二千零三十五萬元），鍾太郎即
      指示該公司員工即伍澤元案被告謝俊賢、李台君、謝祥歡及游世宗等人將原編
      列之預算中可彈性調整之項目，依各該單項之報價比例調高金額一‧四倍至一
      ‧六倍不等，並請各相關廠商重新報價，鍾太郎復另指示謝俊賢將機械部分預
      算調高至七億四千萬元至七億五千萬元之間，李台君將電氣部分預算調高至五
      千一百萬元至五千二百萬元左右，謝俊賢乃將機械部分預算浮編至七億四千四
      百一十萬元，李台君亦將電氣部分預算依各單項比例調高，浮編至五千一百六
      十六萬四千元，謝祥歡則依原計算之各單項價格比例調高一‧四倍至一‧六倍
      不等之方式，將儀控預算浮編至三千二百三十九萬八千元，合計機械、電氣、
      儀控部分浮編預算三億二千一百零一萬二千元，然負責實質審查之環北隊並未
      盡實質審查之責，即予審核通過，致預算浮編三億多元，而圖利國豐公司，亦
      據本院八十七年度上更（一）字第四九四號判決認定無誤，有該判決在卷為憑
      。（見原審卷第三三四頁背面至第三三七頁正面、本院八十七年度上更（一）
      字第四九四號判決書第六０頁至六五頁）
  ６、查伍澤元因與鍾太郎熟識，竟於本件工程委外設計案簽准之前，即私下同意交
      由鍾太郎之公司承作，復指示林文烈催促所屬，未依規定儘速完成審查，復利
      用不知情之林松展未經實質審查，即於施工預算書內之詳細表及單價分析表上
      之校核欄內蓋章，據以審核通過，致預算浮編三億多元，已如前述。而鍾太郎
      藉本件工程設計之機會，浮編預算及綁規格標之不法情事得逞，並主導投標廠
      商圍標，而因浮編預算，使該件工程底價提高，並致使得標廠商得以獲取超額
      利潤，而該得標廠商均依事前與鍾太郎之約定，支付如事實欄所示之浮編預算
      部分價差予鍾太郎，亦據本院八十七年度上更（一）字第四九四號刑事判決認
      定無訛，伍澤元顯有違背職務之行為與鍾太郎共同圖利國豐公司至灼。
（二）黃哲諒交付之六百萬元支票（款）並非黃哲諒捐助或黃哲諒與鍾太郎共同捐助
      被告之競選經費。
  １、被告所負責經營之審璞、寬樹、崎立三家公司位於屏南工業區內之屏東縣枋寮
      鄉○○段一─四、二、二─二、三─一等四筆地號之土地及其上同段五、六、
      二十、十八等四筆建號（門牌號碼為屏東縣枋寮鄉○○路○段一０五、一０七
      、一０九號）之房屋（簡稱屏南工業區內房地）係於八十二年五月十七日（向
      臺灣屏東地方法院辦理土地及建物之買賣所有權移轉契約書公證）因買賣（於
      八十二年三月六日訂立買賣契約）而過戶黃哲諒所經營之虹龍公司。嗣虹龍公
      司於八十三年六月六日再因買賣而過戶鍾太郎所經營之開心飲料食品有限公司
      第二十二宗第一七０頁至第一七八頁之開心公司八十三年度財務報告暨會計師
      查帳報告內容，該公司自八十三年一月一日開始籌備，於八十三年五月十日核
      准成立，該公司資產負債表之固定資產成本項目下記載土地成本為一億六千八
      百萬元、房屋及建築物成本為五千二百九十八萬六千八百四十七元），黃哲諒
      曾因該次買賣而與鍾太郎發生糾紛，並對鍾太郎提出詐欺之告訴，後經臺灣高
      雄地方法院以八十四年度易字第四六六五號判決鍾太郎無罪，再經上訴，亦經
      本院高雄分院以八十四年度上易字第二一三八號判決上訴駁回確定等情，業據
      被告供明在卷，復據原審依職權向臺灣屏東地方法院函查屬實，有臺灣屏東地
      方法院九十年十二月四日屏院正檔字第一六二０號函及所附之虹龍公司與寬樹
      公司間房屋買賣公證卷宗影本（該函所檢附之卷宗原本經核閱後影印留存）一
      份附卷可稽，並有上開不動產買賣契約書一份、虹龍公司與審璞、寬樹、崎立
      公司間土地及建物買賣所有權移轉契約書計五紙（其中崎立公司部分只有建物
      買賣所有權移轉契約書）、虹龍公司與審璞、寬樹、崎立公司之公證書計三紙
      、本院高雄分院八十四年度上易字第二一三八號判決一份及上開屏南工業區內
      房地之土地及建物登記簿謄本在卷為憑（見伍澤元案第一審判決所引八十四年
      度偵字第一三九０四號偵查卷第七宗第一二八頁、伍澤元案原審八十五年度訴
      字第七二五號卷第十七宗第一四０頁至第二０二頁）。足見被告係將上開屏南
      工業區內房地出賣黃哲諒之虹龍公司，再於約一年後，由黃哲諒之虹龍公司轉
      賣鍾太郎之開心公司，被告並無將上開屏南工業區內房地出賣黃哲諒個人或鍾
      太郎與黃哲諒二人之事實。
  ２、雖黃哲諒於原審伍澤元案審理時供稱：「十月初談成，十二月選舉間，我和父
      親（黃朝慶）及鍾太郎商量，決定每人贊助她選舉三百萬元，以當時我公司之
      財務狀況，我沒有能力買這筆（塊）土地，但鍾太郎極力邀我買這筆（塊）土
      地，因他和我父親是舊識，我們錢不夠，他說沒關係，他先出二千萬元及六百
      萬元，其他經費再由我們支出，二千萬元訂金是在十二月十一、十二日左右，
      我們六百萬元先付，然後才付二千萬元的。以當時房地產狀況，我們作評估，
      那塊土地值二億元，因我以前是做房屋仲介的，她選舉需要錢，且我怕她反悔
      ，鍾太郎說我有二千萬元，你先拿去給她下訂金等語」（見伍澤元案原審卷第
      十五宗第三十四頁至第三十五頁）；惟依被告供稱，黃哲諒係於八十一年十二
      月十二日，始交付上開屏南工業區內之房地買賣定金二千萬元（按非定金，詳
      見後述），然黃哲諒係於八十一年十二月七日交付該六百萬元支票，已在黃哲
      諒交付被告二千萬元支票定金之前。依常情判斷，上開房地買賣價金高達一億
      六千萬元之交易鉅額，被告與黃哲諒公司間之房地買賣既尚未確定，黃哲諒顯
      無可能以購入之土地較為便宜，而以六百萬元贊助被告。另被告自承與鍾太郎
      無任何金錢往來，鍾太郎亦非上開房地之買受人，自無與黃哲諒共同贊助被告
      六百萬元之高額競選經費之理。足見黃哲諒交付被告之六百萬元支票並非政治
      獻金至明。
  ３、被告於臺銀屏東分行亦有開設銀行帳戶使用，業據被告於原審審理時供承不諱
      ，並有被告於八十一年十二月二十三日自伍澤元上開臺銀屏東分行帳戶提領一
      百三十萬元之取款憑條，及被告再將該筆款項存入自己設於同一分行帳號：三
      九三五─一號帳戶之送金簿各一紙在卷可稽（見原審卷(二)第二五九頁被證三十
      二）。設該六百萬元支票款係被告競選經費，而與伍澤元無涉，被告何以將該
      支票存入伍澤元之上開臺銀屏東分行帳戶，而未存入自有設於同行庫之帳戶，
      以便於提領使用，並易於與伍澤元之金錢區分。再該六百萬元支票係由鍾太郎
      以國光環境公司之名義簽發，經由黃哲諒於八十一年十二月七日在被告屏東市
      ○○路競選辦事處交付被告，並由被告於八十一年十二月七日存入伍澤元在臺
      銀屏東分行00000000000七號帳戶，同年十二月九日交換；十二月
      十日兌現入帳；而上開六千萬元之本票則於前一日（即八十一年十二月九日）
      兌現進入鍾太郎在第一商業銀行南台北分行0000000000號帳戶（詳
      如後二、（三）所述）。且被告與鍾太郎、伍澤元間，彼此均無任何金錢往來
      ，又伍澤元上開臺銀屏東分行帳戶亦無伍澤元私人金錢進出等情，亦據伍澤元
      及被告一致供明在卷（見原審卷(一)第一三一頁背面、原審卷(三)第二八七頁至第
      二八八頁）。則該六百萬元支票既非黃哲諒交付被告之政治獻金，並經查明係
      鍾太郎所簽發，復由被告存入伍澤元帳戶內，顯見該六百萬元係被告為伍澤元
      向鍾太郎收受之賄款。
  ４、上開伍澤元之臺銀屏東分行帳戶，係伍澤元親自開立，並委由被告保管使用，
      及至八十一年一月二十日，曾有一筆屬於伍澤元之國大代表候選人補助款一百
      四十一萬七千八百六十元存入該帳戶（因伍澤元始終未就上開伍澤元之臺銀屏
      東分行帳戶內金錢結算，伍澤元迄未提領使用，業據伍澤元於九十年五月三十
      日原審審理時證述在卷─見原審卷(一)第一三一頁背面），且該帳戶自八十一年
      十二月九日起至八十一年十二月十五日止，曾存入多筆金錢（其中以本件六百
      萬元支票款之金額為最大，其餘經被告主張為其競選經費者，則為一百萬元或
      二十萬元或十二萬元）。而被告於八十八年三月十一日調查局中部機動組約談
      及原審均稱：與鍾太郎不熟，另與黃哲諒係因於八十一年九、十月間經案外人
      林保鎮介紹而認識，並於屏南工業區內房地買賣後成為朋友（見本件八十七年
      偵字第二九００號偵查卷(一)第一九四頁背面至第一九五頁正面）；更與鍾太郎
      、黃哲諒均無任何財務往來，黃哲諒於交付時僅表示係要助選，不知黃哲諒持
      有由鍾太郎以國光環境公司名義所簽發之六百萬元支票之原因為何等語（見偵
      查卷(一)第一九五頁背面），並有伍澤元臺銀屏東分行帳戶之存摺影本一份在卷
      可考（見偵查卷(一)第二一五頁、第二一六頁）。以鍾太郎或黃哲諒與被告之情
      誼，顯均不可能無故捐助被告高達六百萬元鉅款之競選經費。雖該伍澤元帳戶
      內款項由被告陸續提領（含本件六百萬元支票款）使用，亦無證據證明該六百
      萬元支票款是否再轉向伍澤元所有，但查：
（１）伍澤元與被告在八十二年三月二十六日，分別以座落於臺中市○○段四二五地
      號土地及地上門牌號碼為臺中市○○區○○路三段九十三巷四十二弄十八號十
      五樓之一建物及同上地號土地，門牌號碼為同上弄十六號十四樓之二建物，向
      臺銀中興新村分行各申請擔保借款九百九十萬元、七百五十萬元時，二人並互
      相為連帶保證人，有臺灣銀行消費者貸款申請書影本二紙在卷可考（見伍澤元
      案原審卷第二十七宗第一二０頁、第一七四頁），並有上開房地之土地及建物
      登記簿謄本在卷為憑。
（２）伍澤元因被告與盈慎公司總經理周美君（見伍澤元案原審卷第二十七宗第一六
      一頁周美君之個人資料表）共同投資購買南投縣草屯鎮○○○段之土地需用資
      金，而以自身名義，先後於八十一年五月二十九日（同一筆借款於八十二年五
      月二十五日辦理展期，於八十二年七月七日由盈慎公司員工陳瞬鎰向臺中市十
      一信借款二千萬元中之一千萬元清償而終止借款）、八十二年十月九日向臺中
      市十一信各貸款一千萬元，再出借被告所經營之盈慎公司使用，並由被告為連
      帶保證人，或由周美君與被告提供上開草屯之土地供擔保。而被告先後於八十
      一年五月二十日、八十二年三月十三日、八十二年十月九日向臺中市十一信分
      別貸款七百萬元、五百萬元及一千萬元時，亦由伍澤元為被告之連帶保證人或
      由伍澤元提供擔保品為被告作保，有臺中市第十一信用合作社九十年八月三日
      中市十一信總字第一三０九號函在卷可稽，復有臺中市十一信放款明細資料在
      卷可憑（見伍澤元案原審卷第三十一宗第一六五頁、第一六八、一七六、一八
      一、一八九頁）。再伍澤元於八十一年三月十二日，以所有座落於臺中市○○
      段四二五地號之土地及門牌號碼為臺中市○○區○○路三段九十三巷四二弄十
      八號十五樓之一建物（建號：一一七０、一一七九號）向臺中市第十一信用合
      作社辦理抵押貸款一千五百萬元（實際貸款一千二百五十萬元），係由伍澤元
      在該社第０二０一─三０二０─八號帳戶支付本息。而被告見伍澤元於該社之
      一千二百五十萬元房貸利息較高（即年息多百分之一），即於八十二年三月八
      日主動先以一千一百六十八萬五千元代伍澤元清償後，再由伍澤元於八十二年
      四月間以同一房地另向臺銀中興新村分行貸款，以節省利息支出。至上開先後
      二筆一千萬元部分之利息，則分別由該社第０一四二─九六九０─五號（帳戶
      為周美君之侄女周淑真）及第０一０一─四三三一─九號（帳戶周美君）繳納
      ，另有三次以現金繳納，其中八十一年五月二十九日貸款一千萬元部分，係由
      該社第０一０一─七五四三─九號（帳戶陳瞬鎰）支付償還。而於八十二年十
      月九日貸款一千萬元部分，則以現金償還等情，業據被告各於伍澤元案原審審
      理、本件原審審理供明在卷，復據伍澤元及證人周美君、周淑真各於伍澤元案
      原審審理時、本件原審審理時證述明確（見伍澤元案原審卷第十五宗第二十六
      頁背面至第二十八頁背面、第四十二頁背面、第四十三頁、一二一頁背面、第
      二十宗第十四頁至第十六頁、八十七年偵字第二九００號卷(一)第一八四頁至第
      一八五頁、原審卷(一)第一三四頁至第一三五頁、原審卷(二)第二七頁至第二九頁
      、第二六六頁、第二七七頁背面至第二七八頁正面、原審卷(三)第二八六頁、第
      二八九頁至第二九０頁），並有臺中市十一信八十五年十一月十六日中市十一
      信總字第一九八四號函（見伍澤元案原審卷第三十一宗第一四八頁）、周美君
      之陳報狀及所附之土地登記簿謄本、臺中市十一信八十七年十月十二日中市十
      一信總字第一四一九號函（見原審卷(二)第二六六頁至第二七０頁）、九十年八
      月三日中市十一信總字第一三０九號函（見原審卷(一)第一七七頁至第一七八頁
      ）、合作金庫銀行中港分行九十年十月四日（９０）合金中港字第００九六號
      函（見原審卷(二)第二八七頁）、臺灣銀行中興新村分行九十年十月二日（９０
      ）銀興營字第四九八０號函及所附之消費者貸款申請書、土地所有權狀、他項
      權利證明書、借據、放款客戶資料全部查詢單、建物所有權狀（見原審卷(二)第
      二八九頁起至第二九五頁前止）、上開伍澤元之臺銀屏東分行0000000
      00000號帳戶存摺及存摺類存款明細分戶帳（見原審卷(二)第二二七頁至第
      二二九頁）、臺中市十一信之放款資料明細表影本、轉帳收入傳票影本（見原
      審卷(三)第二三七頁）、轉帳支出傳票影本（見原審卷(三)第二三四頁）、取款條
      影本（見原審卷(二)第二０三頁）、放款利息收入傳票影本（見原審卷(三)第二三
      五頁至第二三六頁）等附卷可稽。依上開事證所示，伍澤元於臺銀屏東分行帳
      戶應屬被告為伍澤元保管使用，被告並以該帳戶為伍澤元利益，處理各項財務
      進出事宜。則被告將該六百萬元之支票款一併自上開伍澤元之帳戶提領使用，
      自無從認定被告之選舉捐款。
（３）依被告參選八十一年第二屆立法委員屏東縣選區立法委員選舉結束後，於八十
      二年一月十一日向臺灣省屏東縣選舉委員會所申報競選經費之競選經費收支結
      算申報表內容觀之，被告捐助收入僅記載十四萬元，並未有六百萬元捐助收入
      之記載。另鍾太郎所負責經營之國光工程公司、國豐公司、國光環境公司及黃
      哲諒所負責經營之虹龍公司於八十一年度及八十二年度申報營利事業所得稅時
      ，亦未申報此項競選經費之捐贈等情，亦有臺灣省屏東縣選舉委員會八十五年
      十一月八日八五屏選四字第一九七三號函附之候選人競選經費收支結算申報表
      、國光工程公司、國豐公司、國光環境公司八十一年度、八十二年度申報營利
      事業所得稅之資料附卷可憑（見伍澤元案原審卷第十八宗第二六六頁、二六七
      頁、第二十二宗第一頁至第一二三頁）及財政部高雄市國稅局九十年十二月十
      九日財高國稅資字第０九０００六五五六二號函所檢附之虹龍公司八十一、八
      十二年度營利事業所得稅結算申報書、核定通知書、調查項目調整數額報告表
      、捐贈費用明細表、未准列支明細表、列支限額之項目標準計算表各一份附卷
      可稽（見原審卷(三)第三一一頁至第三二一頁）。雖被告於原審審理時供稱：伍
      澤元上開臺銀屏東分行之帳戶，因參選八十一年十二月十九日第二屆立委選舉
      ，而於八十一年十二月九日開始再度使用，計有廣三建設股份有限公司曾政仁
      等所捐助之競選經費存入上開帳戶，其中由黃哲諒交付之六百萬元支票之競選
      經費，係於八十一年十二月十日兌現入上開帳戶，因曾政仁等所捐助之競選經
      費因遠逾「公職人員選舉罷免法」所規定之個人二萬元、營利事業單位三十萬
      元之上限，且未計劃核報稅捐，乃未要求開立憑證供申報，遂未依法申報等語
      選經費，或詳列各項政治獻金。惟黃哲諒或鍾太郎均不可能捐獻被告六百萬元
      ，業經查明如前。且若黃哲諒或黃哲諒與鍾太郎共同捐助被告六百萬元之競選
      經費，因該項費用可列入成本抵繳稅款，以國光工程公司於申報八十二年度營
      利事業所得稅時，曾申報捐助伍澤元三十萬元費用之事實觀之（見伍澤元案原
      審卷第二十二宗第三十二頁），無論是黃哲諒經營之虹龍公司，或鍾太郎負責
      之國光工程公司、國豐公司、國光環境公司均應至少列入三十萬元捐獻，據以
      申報各該公司八十一年度營利事業所得稅。該等公司竟無任何帳目記載，顯與
      常情有違。被告以該六百萬元已逾法定上限，故未依法申報，據以指稱為政治
      獻金，要屬無據。
（４）證人黃正義雖到庭結稱：確有與曾政仁、童福來一起至被告設於屏東林邊之競
      選服務處並分別捐助被告競選經費一百萬元等語（見原審卷(二)第三十頁背面）
      。證人柯清水、曾松山於伍澤元案原審審理、調查站約談時各證稱：曾捐助被
      告競選經費等語，但所言與該六百萬元之支票（款）無涉。另證人黃永豐雖亦
      於原審到庭結證稱：黃哲諒（選國代後才知道那人是黃哲諒）出去後，被告才
      告訴我，黃哲諒拿六百萬元助選，被告有提示該支票給我看，但我沒看到是蓋
      何印章等語（見原審卷(一)第一六四頁背面）。惟證人黃永豐係在黃哲諒離去後
      ，始經由被告告知上情，並未親自聽聞黃哲諒與被告對話，所稱要屬傳聞之詞
      。足見證人黃正義、柯清水、曾松山、黃永豐所為證言，均難為有利於被告之
      認定。
（三）綜上所述，被告與伍澤元關係良好，被告於擔任伍澤元八十年十一月間國大代
      表競選總部副總幹事並兼管競選財務時，曾保管伍澤元設於臺銀屏東分行00
      000000000─七號帳戶，為伍澤元處理相關金錢支出，該帳戶有多筆
      金錢流入被告在同一銀行之另一帳戶，又存有屏東縣選舉委員會交付伍澤元之
      支票，業經查明無誤。而伍澤元與被告在八十二年三月二十六日分別以臺中市
      ○○段四二五地號土地及其上門牌號碼為臺中市○○區○○路三段九十三巷四
      十二弄十八號十五樓之一建物及同上地號土地，門牌號碼為同上弄十六號十四
      樓之二建物，向臺銀中興新村分行各申請擔保借款九百九十萬元、七百五十萬
      元時，二人並互為連帶保證人；伍澤元並以自身名義向臺中市十一信借款，供
      被告所經營之盈慎公司使用，由被告為連帶保證人，或由周美君與被告提供土
      地供擔保，且由盈慎公司之員工陳瞬鎰、周美君、周淑真〈即周美君之侄女〉
      負責繳納本息。另被告向臺中市十一信貸款時，亦由伍澤元為被告連帶保證人
      或由伍澤元提供擔保品為被告作保；被告見伍澤元在臺中市十一信之一千二百
      五十萬元房貸利息較高，即主動由前述之帳戶提出一千一百六十八萬五千元為
      伍澤元清償，再由伍澤元於八十二年四月間以同一房地另向臺銀中興新村分行
      貸款，以節省利息支出。而鍾太郎於八十一年十一月二十三日收受華禹公司（
      即四汴頭抽水站新建工程於八十二年一月五日開價格標之得標廠商）所預付作
      為確保華禹公司得以高價得標之前金六千萬元本票，係在八十一年十二月九日
      到期；另住都局在八十一年十二月七日核准通過國豐公司之設計書圖及施工預
      算書等資料之同日，鍾太郎即以國光環境公司之名義簽發，以第一商業銀行南
      臺北分行為付款人，到期日為八十一年十二月七日，面額為六百萬元支票一張
      ，經由黃哲諒於八十一年十二月七日在被告之屏東市○○路競選辦事處交付被
      告，並由被告於八十一年十二月七日存入代伍澤元保管使用之臺銀屏東分行0
      00000000000號帳戶，旋於八十一年十二月九日交換，八十一年十
      二月十日兌現入帳（被告於八十一年十二月十六日及同年十二月二十三日提領
      ）。上開六千萬元則於前一日（即八十一年十二月九日）兌現進入鍾太郎在第
      一商業銀行南臺北分行0000000000號帳戶等事實，業據被告供承不
      諱，並有上開六千萬元本票（見伍澤元案原審判決所引八十四年度偵字第一三
      九０四號偵查卷第七宗第三十頁至三十五頁、第一二七頁）、六百萬元支票之
      託收登錄傳票（見伍澤元案原審卷第十七宗第四十頁）、伍澤元之臺銀屏東分
      行00000000000七號帳戶存摺及存摺類存款明細分戶帳（見原審卷
      (二)第二二七頁至第二二九頁）、原審法院八十五年度訴字第七二五號判決及本
      院八十七年度上更（一）字第四九四號判決影本各一份附卷可稽（見原審卷(二)
      第二０五頁至第四０四頁）。又伍澤元指示設法協助國豐公司取得本件抽水站
      工程之委外設計權，並指示儘速完成國豐公司設計書、圖之審查，使審查人員
      未詳細審查即核章通過，致使該抽水站工程浮編預算未能被查覺，國豐公司並
      領取較高額之設計服務費，復使得標廠商獲得超額利潤，鍾太郎並因而分取部
      分浮編價差，另因綁規格標，而使鍾太郎便於主導參加投標廠商，並致使得標
      廠商得以獲取超額利潤，伍澤元顯有圖利鍾太郎所主導之國豐公司。而鍾太郎
      於收受華禹公司所預付作為確保華禹公司得以高價得標之前金六千萬元本票後
      ，即簽發本件六百萬元支票，經由黃哲諒交付被告，並由被告存入與伍澤元共
      用之伍澤元臺銀屏東分行帳戶，再於上開六千萬元本票兌現後翌日兌現入帳。
      參以被告與鍾太郎並無任何金錢往來，伍澤元上開臺銀屏東分行帳戶亦無伍澤
      元私人之金錢進出，顯見本件六百萬元之票款應係被告為伍澤元因伍澤元案違
      背職務行為而收受之賄款。
（四）本件二千萬元支票（款）並非黃哲諒之虹龍公司於八十一年十二月間因買受上
      開屏南工業區內房地而交付被告之買賣定金。
  １、本件二千萬元支票（款）與黃哲諒實際給付被告之買賣價款一億六千萬元無關
      。
（１）上開屏南工業區內房地（為被告所經營之審璞、寬樹、崎立等公司所有）係於
      八十二年五月十七日因買賣（於八十二年三月六日訂立買賣契約）而過戶黃哲
      諒所經營之虹龍公司，而黃哲諒先後給付被告之買賣價款如附表一編號一至九
      所示之十一筆金額，總計為一億六千一百一十四萬七千六百零八元，業據被告
      於調查局、檢察官訊問及原審審理時供明在卷，並有被告所提之清償證明及抵
      押權塗銷之相關文件多紙在卷可稽（見偵查卷(一)第二五頁背面至第二六頁正面
      、第一九四頁背面至第二０三頁、偵查卷(二)第二九四頁至第三二六頁、原審卷
      (二)第三四頁至第三九頁、第一七０頁至第二００頁、原審卷(三)第七０頁、第二
      六三頁至第二六五頁）。
（２）附表一編號三之一千六百三十二萬六千六百八十八元係黃哲諒代被告繳納之土
      地增值稅及契稅（起訴書附表一編號二贅載印花稅）。附表一編號五所示之七
      千九百六十三萬四千四百一十五元係黃哲諒於八十二年七月十五日代被告清償
      審璞、寬樹、崎立等公司在他行庫之貸款（起訴書附表一編號四誤載為七千八
      百七十三萬二千三百七十一元，依上開買賣契約第一頁右上角所載雖為七千八
      百七十三萬二千三百七十一元，但依卷附被告於偵查中及原審審理時所提出之
      清償證明及抵押權塗銷之相關文件，其中於八十二年七月十五日由華南銀行潮
      州分行、臺銀屏東分行、臺灣中小企業銀行潮州分行所收回之放款收入傳票等
      單據所示之金額計為七千九百六十三萬四千四百一十五元─即如附表一編號五
      所示，不含八十二年四月二十九日之四百九十四萬二千一百九十四元、一百四
      十六萬二千四百八十六元及八十二年九月一日之四百零六萬八千四百零九元，
      況就上開買賣契約之內容觀之，所載之七千八百七十三萬二千三百七十一元僅
      係訂約雙方就黃哲諒應代被告清償審璞、寬樹、崎立等公司在他行庫貸款額之
      預估，於訂立買賣契約時黃哲諒尚未代被告清償，故應以被告所提實際上由黃
      哲諒代償之清償證明及抵押權塗銷之相關文件為可採）。附表一編號七所示之
      金額應為四百零六萬八千四百零九元（起訴書附表一編號六誤載為四百零六萬
      八千四百元）。八十二年七月十五日由屏東縣政府轉存入被告所經營之審璞公
      司臺銀屏東分行帳戶之五萬九千三百六十七元，係黃哲諒代繳貸款利息；八十
      二年四月二十九日之四百九十四萬二千一百九十四元及一百四十六萬二千四百
      八十六元，係黃哲諒匯此二筆款項至被告所經營之寬樹公司帳戶，代被告清償
      他行庫之貸款；八十二年九月一日之四百零六萬八千四百零九元，係黃哲諒自
      臺灣銀行三多分行帳戶電匯本筆款項至被告所經營之寬樹公司帳戶，代被告清
      償他行庫之貸款等事實，亦據被告於調查局、偵查中及原審審理供明在卷，並
      有被告所提之土地增值稅繳款書及之完稅章四紙、買賣契稅及完稅章三紙、不
      動產買賣契約書一份、清償證明及抵押權塗銷之相關文件多紙在卷可稽（見偵
      查卷(一)第二０一頁背面至第二０三頁正面、偵查卷(二)第一六五頁至第一六八頁
      、第二五四頁至第二五五頁、第二六二頁至第二六五頁、第二七九頁至第二八
      一頁、第二九四至第三二五頁、原審卷(二)第三六頁至第三九頁、第一三０頁至
      第一三一頁、第一三八頁至第一四一頁、第一五五頁至第一五七頁、第一七０
      頁至第二００頁）。足見附表一編號二、五、七所示之金額，均係黃哲諒代被
      告清償他行庫貸款之款項至明（起訴書附表一漏未將如附表一編號二所示之金
      額列入黃哲諒給付被告之買賣價款內併計，即有未洽）。
（３）附表一編號八所示之一千萬元，係黃哲諒於八十二年九月十五日自中國國際商
      業銀行高雄分行電匯至被告在臺中市第十一信用合作社之帳戶，有被告在臺中
      市十一信帳戶收款之臺中市十一信跨行通匯交易認證表─匯入一紙在卷為憑。
      被告雖辯稱：該筆一千萬元係因黃哲諒於八十二年四月二十九日所借（預扣利
      息五十萬元），遂要求伍澤元秘書林封城自伍澤元在臺銀中興新村分行之核貸
      帳戶內提領九百五十萬元直接電匯黃哲諒，後黃哲諒於同年九月十五日返還本
      利計一千萬元等語。查黃哲諒現因本案通緝中，無法傳訊調查，惟黃哲諒既係
      向被告買受上開屏南工業區內房地，及至八十二年四月二十九日時僅給付八十
      二年四月十五日之一千萬元，縱加上本件二千萬元支票款，及八十二年四月二
      十九日之六百四十萬四千六百八十元，亦僅支付三千六百多萬元，尚有一億二
      千多萬元之價金未付，依社會常情，被告殊無於黃哲諒尚未完全履約付款前，
      即貿然出借黃哲諒達一千萬元，以增加黃哲諒未能依約付款之危險。況被告於
      八十八年三月十一日調查局中部機動組約談時供稱「在買賣上開屏南工業區內
      房地前並不認識黃哲諒，是八十一年九、十月間因案外人林保鎮介紹才認識黃
      哲諒的，買賣後才成為朋友，時有來往，到八十三年左右，黃哲諒因想在屏東
      競選國民大會代表，遂到我服務處（即由任臺灣省議員之被告與任國民大會代
      表之伍澤元所聯合設立之服務處）當了幾個月之服務處主任，後來他選上國民
      大會代表，雙方偶有往來」等語（見板橋地方法院檢察署八十七年偵字第二九
      ００號卷(一)第一九五頁）。則於被告所稱出借黃哲諒款項時，二人僅因買賣房
      地而相識，黃哲諒復有一億餘元之價款未付，被告豈有貿然出借黃哲諒一千萬
      元之理？另林封城係受伍澤元指示，始配合被告要求，將上開九百五十萬元電
      匯黃哲諒，至被告與黃哲諒間是否確有一千萬元之借貸關係，則不清楚等情，
      業據林封城於八十八年五月十九日臺北縣調查站（見板橋地方法院檢察署八十
      七年偵字第二九００號卷(二)第三、四頁）及伍澤元於原審審理時一致證述明確
      借貸關係。足見被告辯稱該一千萬元係出借黃哲諒，並由伍澤元直接匯款，要
      非屬實。
（４）被告於調查局供稱：在買賣上開屏南工業區內房地前並不認識黃哲諒」、「我
      開價一億八千萬元，黃哲諒出價一億六千萬元，因急於出售屏南工業區內房地
      ，即表示同意」等語（見板橋地方法院檢察署八十七年偵字第二九００號卷(一)
      第一九四頁背面）。則該筆房地買賣總價既為一億六千萬元，黃哲諒所付價款
      自不可能高於一億六千萬元。然黃哲諒實際給付被告買賣價款竟高達一億六千
      一百一十四萬七千六百零八元（如附表一編號一至九所示之十一筆金額），已
      超付買賣價款一億六千萬元之價款；若再加本件二千萬元之支票（款），已達
      一億八千一百一十四萬七千六百零八元，已見超過部分非屬買賣價款。尤以黃
      哲諒於伍澤元案原審審理時供稱「以當時我公司之財務狀況，我沒有能力買這
      筆（塊）土地」等語，益見黃哲諒交付被告之二千萬元之支票（款）並非買賣
      定金至灼。
（５）雖黃哲諒於伍澤元案原審審理時供稱：上開屏南工業區內房地係鍾太郎邀我合
      夥向甲○購買的，當時我並沒有足夠的錢，但因鍾太郎極力邀我購買，且怕甲
      ○後悔，鍾太郎乃拿該紙二千萬元臺支支票由我交付給甲○作為定金。甲○當
      時未立字據給我，我有寫字據給鍾太郎，我父親（黃朝慶）並以虹龍公司名義
      寫字據給鍾太郎」等語（參見伍澤元案，原審卷第十五宗第三十一至三十七頁
      ）。惟鍾太郎並未與黃哲諒合夥向被告買受上開屏南工業區內房地，業如前述
      。則鍾太郎本無「怕被告後悔不賣」之必要，更不可能因而「拿該紙二千萬元
      支票經由黃哲諒交付給被告作為定金」。再就社會一般買賣情形而言，以被告
      與黃哲諒間高達一億六千萬元之買賣，倘黃哲諒係交付被告二千萬元定金，豈
      有不要求被告立下字據之理？況鍾太郎並未向被告購買上開房地，黃哲諒亦無
      書立交付被告二千萬元字據予鍾太郎之必要。足見黃哲諒所稱「交付被告二千
      萬元定金，並以虹龍公司名義書立字據交給鍾太郎」等語，顯無可採。
（６）證人陳鴻瑛（即鍾太郎之媳婦）於八十五年十一月二十五日伍澤元案原審法院
      審理時結稱：我們之後才知道那塊地是跟虹龍公司買的，而非跟甲○買的，向
      虹龍公司買的價格聽說是二億多元，應該是八十三年成立開心飲料公司時之事
      。」、「（這筆二千萬元是否為向甲○買土地所給付之款項）沒聽說，我們買
      地的對象是虹龍公司，不是甲○」、「若是買賣土地有憑證，會開傳票，我們
      公司向虹龍公司買土地之成交、過戶，應是在我來公司之後（八十二年十月以
      後進公司）的事，當時鍾太郎叫我開支票給虹龍公司，金額有幾千萬元，虹龍
      有向銀行借錢，故我們要替虹龍公司向銀行付利息，是從八十三年開始，我共
      開了六張支票」、「之後聽說黃哲諒向銀行借一億多元，再加上我們支付之六
      千萬元，就有二億多元」。證人即前國光工程公司會計蔡月雲亦於同一審判期
      日結證稱：「我在八十二年十月間離開公司之前，未聽說公司向甲○買屏南工
      業區土地之事，也沒有做過這筆帳目，且公司之正常支出均有製作傳票，沒有
      支出憑證進來，我即認為係不正常。」（見伍澤元案原審卷第三十一宗第六十
      三至六十九頁、伍澤元案原審八十五年度訴字第七二五號卷判決第六十五至七
      十一頁）。依上開證據顯示，被告將屏南工業區內房地出售黃哲諒後，黃哲諒
      於隔年（八十三年）六月六日即轉賣鍾太郎所負責經營之開心飲料食品有限公
      司（嗣後更名為開心飲料食品股份有限公司），價款至少在二億二千萬元以上
      心飲料食品有限公司所給付黃哲諒之六千萬元票款）。且依伍澤元案卷所附虹
      龍公司設於中國國際商業銀行三民分行之帳戶資料觀之，該公司自八十三年五
      月二十六日至八十三年十月二十七日共計六個月期間，每個月分別收受鍾太郎
      支付之買賣支票款一千萬元，合計共六千萬元。設若鍾太郎確曾與黃哲諒合夥
      向被告購地，自能得知買賣總價款為一億六千萬元，豈會於時隔僅年餘之時間
      ，即以高達六千萬元之差價，向黃哲諒購買上開屏南工業區內房地？顯見鍾太
      郎應不知被告與黃哲諒間有關土地買賣之詳細情形，鍾太郎自無提供黃哲諒二
      千萬元作為被告土地買賣「定金」之可能。
（７）上開屏南工業區內房地係於八十二年四月五日，始由被告所經營之審璞、寬樹
      、崎立等公司召開股東臨時會，而於會中決議該房地出售事宜授權被告處理，
      然股東臨時會議紀錄並未提及出售價款之給付事宜。而被告於八十二年三月六
      日與黃哲諒訂立買賣契約，及至八十二年五月十七日始檢具審璞、寬樹、崎立
      等公司之股東臨時會議紀錄向臺灣屏東地方法院辦理土地及建物之買賣所有權
      移轉契約書公證，再向地政機關辦理買賣過戶（所有權移轉）登記為黃哲諒所
      經營之虹龍公司所有等情，業據被告供明在卷（見原審卷(三)第二六三頁至第二
      六五頁），復據原審依職權向臺灣屏東地方法院函查屬實，有該院九十年十二
      月四日屏院正檔字第一六二０號函及所附之虹龍公司與寬樹公司間房屋買賣公
      證卷宗影本（該函所檢附之卷宗原本經核閱後影印留存）一份在卷可稽，並有
      上開不動產買賣契約書一份、虹龍公司與審璞、寬樹、崎立公司間土地及建物
      買賣所有權移轉契約書計五紙（其中崎立公司部分只有建物買賣所有權移轉契
      約書）、虹龍公司與審璞、寬樹、崎立公司之公證書計三紙、上開屏南工業區
      內房地之土地及建物登記簿謄本各一份附卷可稽（見原審卷(三)第二三九頁至第
      二五九頁）。再審璞、寬樹、崎立公司係由被告與案外人曾清泉所組成之公司
      ，該三家公司之經營均由被告與曾清泉共同為之，其餘股東則分別為被告與曾
      清泉所找來之名義股東，均未實際出資，亦未參與公司經營等情，亦據被告供
      明在卷（見原審卷(三)第五四頁），復據證人余明成、余蜜、曾清泉、曾阮鳳菊
      、曾信堅於原審證述屬實（見原審卷(三)第五三頁至第五六頁），並有經濟部中
      部辦公室九十年十月二十三日（９０）中辦三管字第０九０三０九一四八四０
      號函及所附之審璞、寬樹、崎立三家公司變更登記事項卡及被告所提之審璞、
      寬樹、崎立公司之公司登記資料在卷足憑（見原審卷(三)第六二頁至第六四頁）
      。依該等事證，固足認上開屏南工業區內房地確係因買賣移轉登記為黃哲諒所
      經營之虹龍公司所有，然被告既於八十二年三月六日始與黃哲諒簽定買賣契約
      ，且該二千萬元支票復係與買賣無關之鍾太郎所有，自無從以被告與黃哲諒之
      虹龍公司間確有買賣事實，即認該二千萬元之支票（款）係黃哲諒之虹龍公司
      買受上開屏南工業區內房地而給付被告之買賣定金。
  ２、被告與黃哲諒共同偽稱二千萬元係上開屏南工業區內房地買賣之定金，目的係
      在使被告收受自鍾太郎之二千萬元來源合法化，用以掩飾該二千萬元事後有部
      分款項輾轉回流為伍澤元所有之事實。
（１）查被告收受黃哲諒二千萬元支票資金之流程係：被告交付其弟余明成後，由余
      明成存入其高雄區中小企業銀行林邊辦事處000000000帳戶。後再由
      余明成開立發票日期為八十一年十二月二十三日，面額為二千萬元之支票交付
      被告。復由被告於八十二年一月間交付楊文男，經楊文男於八十二年一月七日
      提示，同年一月九日入帳。嗣楊文男再簽發受款人為被告，發票日期分別為八
      十二年二月五日、八十二年四月二十日，面額分別為一千五百萬元、五百萬元
      之二紙支票提兌後，回流至被告帳戶內。而被告由楊文男回流該二千萬元後（
      即一千五百萬元及五百萬元支票），其中五百萬元部分，係由余明成於八十二
      年四月二十二日自被告上開高雄區中小企業銀行林邊辦事處00000000
      000號帳戶電匯三百五十萬元至被告臺中市十一信帳戶，再由被告簽發，以
      臺中市十一信為付款人，日期為八十二年四月二十二日，面額為三百萬元之支
      票，交由林封城於八十二年四月二十三日在臺中市十一信復興分社提兌後，再
      於八十二年四月二十九日電匯其中二百萬元至黃哲諒中國國際商業銀行三民分
      行帳戶；其中一千五百萬元部分，係由被告將該支票存入其在臺中市十一信之
      ０一六三八三─四帳戶，於八十二年二月九日提示入帳。嗣被告於八十二年三
      月八日自其上開帳戶提領一千一百六十八萬五千元現金存入伍澤元設於同一合
      作社之０二０一─三０二０─八帳戶，並於當日提領一千二百五十八萬五千四
      百十七元，清償伍澤元在八十一年三月十二日向該合作社所擔保借款一千二百
      五十萬元之本金及利息，再由林封城於八十二年四月二十九日自伍澤元臺銀中
      興新村分行之帳戶提領現金九百五十萬元，並電匯至黃哲諒中國國際商業銀行
      三民分行帳戶（詳如附表二所示）等情，業據被告供承不諱，並有鍾太郎購買
      之二千萬元支票、第一商業銀行南臺北分行存款分類明細帳、活期儲蓄存款取
      款憑條、簽發臺支申請書代收入傳票、高雄區中小企業銀行林邊辦事處面額二
      千萬元之本行支票、華南商業銀行草屯分行存款往來明細表、跨行匯款申請書
      、泛亞商業銀行匯入匯款用紙、楊文男簽發予被告面額各一千五百萬元、五百
      萬元之支票、臺中市十一信之放款資料明細表、轉帳收入傳票、轉帳支出傳票
      、取款條、放款利息收入傳票附於伍澤元案原審卷可稽（見伍澤元案原審判決
      所引臺灣板橋地方法院檢察署八十四年度偵字第一三九０四號偵查卷第七宗第
      三十頁至第三十五頁、第一二七頁、伍澤元案原審卷第二十六宗第七十六頁、
      第二十三宗第八十一頁、第二十五宗第四十七頁、第七十六頁、第十六宗第二
      ０三頁、第三十五宗第十三頁至第十八頁、第十二宗第八十一頁、第二十四宗
      第三頁、第三十一宗第一四九頁至第一五二頁）。設該二千萬元係黃哲諒交付
      被告之房地定金，被告何須由余明成先行存入帳戶，再開立同額支票回交被告
      ；後被告又將余明成開立之支票轉交楊文男兌領，復由楊文男開立一千五百萬
      元及五百萬元之支票回流至被告帳戶，再輾轉存入被告於臺中市十一信之00
      0000－0帳戶，並提領一千一百六十八萬五千元現金存入伍澤元設於同一
      合作社之0000－0000－0帳戶，藉以清償伍澤元向該合作社所擔保借
      款一千二百五十萬元之本金及利息﹖
（２）被告於八十一年一月二十二日買受座落於臺中市○○段四二五地號土地及其上
      門牌號碼為臺中市○○區○○路三段九十三巷四十二弄十六號十四樓之二建物
      ；伍澤元亦買受同一地號土地及其上門牌號碼為臺中市○○區○○路三段九十
      三巷四十二弄十八號十五樓之一建物（於八十二年六月二十八日始登記為伍澤
      元所有），被告與伍澤元於八十一年三月間曾分別就所購得之上開房地，各向
      臺中市十一信（力行分社、中港分社）辦理抵押貸款五百萬元、一千二百五十
      萬元。嗣被告因認臺中市十一信之利息較臺銀中興新村分行高（年息百分之一
      ），而欲轉向臺銀中興新村分行貸款，即主動於八十二年三月八日自被告上開
      帳戶提領一千一百六十八萬五千元現金，存入伍澤元設於臺中市十一信中港分
      社之0000－0000－0帳戶，並於當日提領一千二百五十八萬五千四百
      十七元，代伍澤元清償伍澤元在八十一年三月十二日向該合作社所擔保借款本
      金一千二百五十萬元及其利息，已如前述。而伍澤元於八十二年四月二十一日
      ，始提供同一房地向臺銀中興新村分行貸款九百九十萬元，並依被告指示，由
      林封城電匯黃哲諒。其間相距約一個月以上時間，被告非但未向伍澤元要求給
      付上開一千一百六十八萬五千元之借款利息（按被告雖辯稱其中二百萬元部分
      有依銀行規定利率計算利息，但無法證明，詳如後述），且要求伍澤元秘書林
      封城自伍澤元在臺銀中興新村分行之核貸帳戶內提領九百五十萬元直接電匯黃
      哲諒（見原審卷(二)被證十九），而未要求林封城自伍澤元在臺銀中興新村分行
      之核貸帳戶內提領九百九十萬元電匯返還被告，核與常情有違。再被告自身於
      臺中市十一信力行分社貸款之房地並未於八十二年三月八日同時以現金清償，
      而係由被告於八十二年四月二十一日（與伍澤元之房貸同日），始提供同一房
      地向臺銀中興新村分行貸款六百萬元，經臺銀中興新村分行於同日撥款至被告
      在該分行之帳戶內，由被告當日提領五百萬元自臺銀中興新村分行匯入臺中市
      十一信力行分社帳號：0000000000000號之備償專戶，作為臺銀
      中興新村分行代被告辦理清償其他該分社貸款之債務等事實，均據被告於偵查
      中及原審審理時供承不諱，並有被告與伍澤元之上開土地及建物登記（簿）謄
      本、合作金庫銀行中港分行九十年十月四日（９０）合金中港字第００九六號
      函、臺灣銀行中興新村分行九十年十月二日（９０）銀興營字第四九八０號函
      及所附之伍澤元消費者貸款申請書、土地所有權狀、他項權利證明書、借據、
      放款客戶資料全部查詢單、建物所有權狀、伍澤元之抵押權債務清償證明書、
      被告之臺中市十一信取款條、伍澤元之臺銀中興新村分行存摺類存款明細分戶
      帳各一份附卷可稽。復有臺銀中興新村分行存入、取款憑條及匯出匯款用紙、
      被告與伍澤元之小額貸款放出資料登錄單、查詢單、放款客戶歸戶查詢單、消
      費者貸款申請書、地價證明、個人小額貸款押品勘估報告表、被告與伍澤元之
      上開房地所有權狀、個人信用資料、臺中市十一信八十五年十一月十三日中市
      十一信總字第一九六六號函及所附之被告在該社所設立之三個帳戶之存取款往
      來明細暨相關傳票各一份在卷足憑（見伍澤元案原審卷第十三宗第十五至十九
      頁、第二十七宗第一一八至一九四頁、第二十四宗第一至七十二頁）。且經原
      審依職權向合作金庫銀行力行分行（原臺中市十一信力行分社）及臺銀中興新
      村分行查明屬實，有合作金庫銀行力行分行九十年十二月十三日合金力字第八
      四三號函及所附之由臺銀中興新村分行於八十二年四月二十一日將五百萬元匯
      入臺中市十一信備償專戶之轉帳收入傳票、五百萬元轉帳支出傳票各一紙及放
      款利息收入傳票二紙（含本金及利息各一紙）、臺銀中興新村分行九十年十二
      月十三日銀興營字第六六一四號函及所附之小額貸款放出資料登錄單、存入憑
      條、取款憑條、匯出匯款（庫款轉移）用（紙）各一紙在卷足憑（見原審卷(三)
      第二三三頁至第二三八頁、第三０一頁）。
（３）依上開說明可知，被告於八十二年三月八日提出一千一百六十八萬五千元之現
      金，主動代伍澤元清償伍澤元向臺中市十一信所擔保借款本金一千二百五十萬
      元及其利息，卻未清償自身於臺中市十一信力行分社房地貸款；及至八十二年
      四月二十一日始提供自身開房地向臺銀中興新村分行以銀行代償之方式貸款，
      復未向伍澤元要求給付上開一千一百六十八萬五千元之借款利息，反卻要伍澤
      元秘書林封城自伍澤元在臺銀中興新村分行之核貸帳戶內提領九百五十萬元直
      接電匯黃哲諒，顯見上開一千一百六十八萬五千元，實際應為伍澤元所有，被
      告遂存入伍澤元設於臺中市十一信中港分社之0000－0000－0帳戶，
      供清償伍澤元在該分社之房貸本息。被告辯稱：以上開一千一百六十八萬五千
      元，代伍澤元清償伍澤元在臺中市十一信之擔保貸款後，伍澤元曾就其中二百
      萬元部分，分四次匯入被告在臺銀中興新村分行之金融卡存摺帳戶內計二百零
      三萬元，超出二百萬元部分係利息，顯無可信。雖林封城於八十二年四月二十
      九日自伍澤元臺銀中興新村分行帳戶提領九百五十萬元電匯黃哲諒，然被告與
      黃哲諒當時僅係買賣認識之朋友，黃哲諒復有一億餘元價款未付，被告不可能
      出借黃哲諒一千萬元，業如前述。被告辯稱林封城匯款黃哲諒九百五十萬元，
      係出借黃哲諒之款項，並係伍澤元將上開一千一百六十八萬五千元其中之九百
      五十萬元返還被告，不足採信。
（４）被告於原審辯稱：黃哲諒於八十二年九月十五日匯款一千萬元至其臺中市十一
      信之款項，係返還其本利計一千萬元（即附表一編號八所示之一千萬元）。惟
      被告並未出借黃哲諒一千萬元，業如前述。且若林封城電匯黃哲諒之九百五十
      萬元，係被告出借黃哲諒之款項，被告為留存匯款之事實，以證明確有出借黃
      哲諒九百五十萬元，被告竟未以自己名義辦理電匯，反以林封城為匯款人，實
      與常情不符。足見黃哲諒於八十二年九月十五日自中國國際商業銀行高雄分行
      電匯至被告在臺中市第十一信用合作社帳戶之一千萬元，應係黃哲諒給付被告
      之買賣價款。被告辯稱該一千萬元係黃哲諒返還本利之款項，自難採信。
（５）依被告所提卷附被告臺中市十一信電匯紀錄、臺銀中興新村分行金融卡及其申
      請書、伍澤元清償被告二百萬元之臺銀中興新村分行存摺類存款明細分戶帳（
      即被證二十至二十二）觀之，伍澤元於以上開房地向臺銀中興新村分行貸款九
      百九十萬元（設定最高限額抵押權一千二百萬元）時，雖被告亦向臺銀中興新
      村分行申請存摺及金融卡，並辦理個人存戶簡便融資，由該分行給予被告二百
      萬元之金融卡使用額度，以便向該分行支借現金使用，復由伍澤元提供上開同
      一房地另向該分行設定最高限額抵押權二百四十萬元（見被證十七），以擔保
      被告對該分行之金融卡債務，而由伍澤元擔任被告上開個人存戶簡便融資之連
      帶保證人。惟被告實際並未以金融卡向臺銀中興新村分行支借款項，有上開伍
      澤元清償被告二百萬元之臺銀中興新村分行存摺類存款明細分戶帳（見被證二
      十二）附卷可稽。且就被告所主張伍澤元各於八十二年十一月二十九日（五十
      萬元）、八十三年九月三十日（四十三萬元）、同年十一月七日（六十萬元）
      、同年十一月二十三日（應係同年十一月二十五日，五十萬元）以現金匯入清
      償被告本利計二百零三萬元（被證二十二）一節，上開八十二年十一月二十九
      日存入被告之金融卡存摺帳戶內之五十萬元，係由被告在臺銀中興新村分行以
      現金傳票存入，並非由伍澤元以現金匯入或存入向被告清償之款項，有臺銀中
      興新村分行九十年十二月十三日銀興營字第六五二七號函及所附之被告帳戶明
      細帳暨存入憑條等在卷足憑（見原審卷(三)第三０二頁至第三０五頁）。顯見上
      開四筆款項中，確有第一筆五十萬元並非由伍澤元存入向被告清償之款項。另
      被告就上開二百萬元利息之計算方式，僅表示係以銀行利息計算，卻未能將每
      次清償之款項一一詳列說明，及何以計有三萬元之利息。被告辯稱該三萬元係
      代伍澤元清償房貸，由伍澤元支付之利息，尚無足採。再被告自承「其餘十八
      萬五千元（即匯款不足部分），是否由伍澤元之秘書林封城於不詳時間，在臺
      灣省議會，以現金返還被告」部分，已無法證明（見原審卷(一)第一六六頁、原
      審卷(二)第四六頁）。而林封城於原審九十年七月十一日之期日傳喚到庭訊問前
      業已死亡（有林封城於九十年六月二十一日除戶之
      原審卷(三)第一０三頁）。被告所稱既無證據證明，且辯稱三萬元為伍澤元交付
      之利息，亦屬不實，顯見被告上開一千一百六十八萬五千元，代伍澤元清償伍
      澤元在臺中市十一信之擔保貸款後，伍澤元亦未向被告清償其中之二百萬元及
      十八萬五千元至灼。
（６）經清查黃哲諒之中國國際商業銀行三民分行帳戶時，發現八十二年四月二十九
      日當天，林封城除自上開臺銀中興新村分行匯款九百五十萬元予黃哲諒外，另
      自林封城自身設於臺中市十一信復興分社000000000000帳戶提領
      二百萬元現金電匯至黃哲諒中國國際商銀三民分行同一帳戶。而該八十二年四
      月二十九日之二百萬元款項來源，依循林封城上開帳戶之資金往來明細追查，
      係源自同年四月二十三日，林封城提兌被告開立交付林封城、發票日為八十二
      年四月二十二日、面額為三百萬元之部分支票款。經再查被告開立該張三百萬
      元之支票款，發現該款項係來自其弟余明成於前一日（即八十二年四月二十二
      日）從被告設於高雄區中小企業銀行林邊辦事處之帳戶電匯三百五十萬元之部
      分款項。又被告上開林邊辦事處帳戶三百五十萬元款項之來源，則為伍澤元案
      第一審判決附表七所指被告自楊文男處回流五百萬元之部分款項，核與前揭一
      千五百萬元之流向相同，均係源自於本件二千萬元之支票（款）。依上開金錢
      流向可知，林封城自臺中市第十一信用合作社電匯二百萬元予黃哲諒之款項，
      亦係源自被告收受自鍾太郎之二千萬元賄款，有相關各該匯款單在卷及被告開
      立林封城，發票日為八十二年四月二十二日，面額為三百萬元之部分支票一張
      在卷足憑（見伍澤元案原審卷第二十六宗第一三八至一四七頁、第二十四宗第
      二十四頁）。而被告於八十八年三月十一日調查局供稱：與林封城間沒有資金
      往來關係；上開余明成於八十二年四月二十二日從我設於高雄區中小企業銀行
      林邊辦事處之帳戶電匯三百五十萬元至我設於臺中市十一信之帳戶，由我支用
      ，我沒有從中支給伍澤元或林封城等語（見台灣板橋地方法院八十七年偵字第
      二九００號卷第二０一頁）。及至原審審理卻改稱：我（公司）曾向林封城借
      三百五十萬元（並提出林封城於七十八年八月十日電匯三百五十萬元之紀錄為
      證，見被證二十三），故我於八十二年四月間以出售上開房地所得之價款返還
      林封城三百五十萬元等語（見原審卷(三)第七一頁）。就親身經歷之事實，並屬
      高達三百五十萬元之借款，竟先後所供不一，已難採信。且被告既向林封城借
      款三百五十萬元，何以僅簽發三百萬元之支票返還林封城，餘款五十萬元即未
      見清償？再證人林封城於八十八年五月十九日臺北縣調查站證稱：我曾因購買
      高雄市○○○路之房地產，而於八十二年間匯款一百五十萬元給黃哲諒，請黃
      哲諒轉交建商做為頭期款等費用，八十三年間復因款項不足向黃哲諒借款二百
      萬元，業已於八十四、五年間分二次償還完畢」等語；復證稱：「沒錯，金額
      是一百五十萬元，係由我本人親自匯的。」經約談人員再詢明「該筆匯予黃哲
      諒之款項，與前開代伍澤元匯款九百五十萬元予黃哲諒之款項，二者間有無關
      聯？二筆匯款是否為同一日？」林封城亦答稱「沒有關聯。二筆匯款不是同一
      日」；再問「你曾否匯過一筆二百萬元之款項予黃哲諒？」林封城亦答「沒有
      」；最後又證稱「因為當時甲○曾多次向我調（借）錢，且如前述我向她訂的
      二間房屋退訂後，她也將收受的房屋款等額退還給我，因此我無法分辨提示之
      三百萬元（即上開支票款），甲○係因何原因開票給我；因為當時我有多方的
      投資，因此該筆三百萬元之支票款在我臺中市十一信復興分社兌領後，我如何
      支用，已記不清楚」等語（見台灣板橋地方法院檢察署八十七年偵字第二九０
      ０號卷內第四至八頁）。設被告確向林封城借款三百五十萬元，林封城豈會未
      能明確指出被告簽發上開三百萬元之支票係清償被告於七十八年八月十日向林
      封城所借之三百五十萬元債務﹖況林封城亦無法說明何以於提兌上開三百萬元
      之支票後，復於八十二年四月二十九日電匯其中二百萬元至黃哲諒中國國際商
      業銀行三民分行帳戶）。足見上開林封城於八十二年四月二十九日自臺中市十
      一信復興分社電匯黃哲諒之二百萬元，與林封城所稱購屋款項無關。被告辯稱
      曾向林封城借款三百五十萬元，並以出售之房地所得償還林封城三百萬元，不
      足憑信。查被告並未積欠林封城任何款項，卻開立交付林封城之三百萬元支票
      ，該票款復源自鍾太郎開立由黃哲諒交付被告之二千萬元支票款，顯見被告係
      為伍澤元收受鍾太郎交付之二千萬元賄款，始簽發交付伍澤元之秘書林封城（
      林封城提兌上開三百萬元之支票後，復於八十二年四月二十九日為伍澤元電匯
      其中二百萬元至黃哲諒中國國際商業銀行三民分行帳戶）甚明。
（７）上開二千萬元經余明成轉至楊文男之過程，被告雖於臺北縣調查站調查時供稱
      ：「我因投資楊文男在草屯之忠孝傳家工地，始交付該二千萬元給楊文男。」
      「我們投資案要等案子全部結清後，才談獲利分配問題，所以楊文男從未將投
      資該案獲利之細節告訴我」、「．．．尚未完成結算，也尚未談到獲利，但因
      我需要資金，已陸續向他索回八百萬元」等語。證人楊文男於臺北縣調查站亦
      證稱：「．．．．．．約於八十二、三年間，因忠孝傳家已推售出去百分之五
      、六十左右，本人即開立惠慶公司之支票（華銀草屯分行）面額各三百萬元及
      五百萬元共八百萬元給甲○，此為本金部分，惟因未全部出售，故仍未朋分利
      潤盈收」等語（見伍澤元案原審八十五年度訴字第七二五號判決所引臺灣板橋
      地方法院檢察署八十四年度偵字第一三九０四號偵查卷第七宗第一一六頁背面
      、第一０五頁背面）。而依楊文男設於華南商業銀行草屯分行前開帳戶之存款
      往來明細表所載，並無支付被告八百萬元之支出紀錄（見伍澤元案原審卷第十
      六宗第二０二頁至第二一九頁），已見楊文男並無支付被告八百萬元之事。再
      被告供稱曾有投資楊文男興建忠孝傳家工地，然二人卻未談及各自投資之金額
      ，及利潤如何分配，顯有違常情。況依楊文男之妻鄭金於伍澤元案原審證稱：
      「楊文男死後，惠慶建築由我接手，他沒交待公司之財務狀況，在草屯所蓋之
      忠孝傳家工程已在八十三年底或八十四年初結束．．．」等語（參見伍澤元案
      原審卷第十五宗第一一一頁背面）。該工地既已於八十三年底或八十四年初結
      束，然自該工地結束起迄楊文男於八十五年六月二十八日死亡之前止，二人竟
      始終未見結算，益見被告及楊文男於臺北縣調查站所稱「該筆二千萬元係投資
      興建忠孝傳家」，要屬本件案發後二人串證之詞，均不足採信。
（８）查伍澤元於八十一年七月間，藉經辦臺北地區防洪第三期計劃堤後抽水站中四
      汴頭抽水站公用工程之機會，負責指揮所屬，違法協助鍾太郎使國豐公司取得
      本件工程委外設計權，再由鍾太郎藉委外設計之機會，浮編本件工程之預算及
      綁規格標，進而主導廠商圍標等事宜，經由得標廠商之手，自國庫截取浮編工
      程預算差價計二億零九百二十萬元（另有八十萬元係扣除六千萬元之期前利息
      ，合計為二億一千萬元），鍾太郎再朋分該等舞弊不法所得。而鍾太郎於八十
      一年十一月二十三日收受華禹公司所預付作為確保華禹公司得以高價得標之前
      金六千萬元本票係在八十一年十二月九日到期等情，業如前述。又住都局在八
      十一年十二月七日核准通過國豐公司之設計書圖及施工預算書等資料後，鍾太
      郎於八十一年十二月十一日即自第一商業銀行南臺北分行000000000
      0號帳戶提領現金二千萬元，向該行購買臺支，付款人為臺灣銀行總行營業部
      ，票載日期八十一年十二月十一日，面額二千萬元，票據號碼：ＢＡ0000
      000之支票一張，經由黃哲諒於八十一年十二月十二日在被告屏東林邊老家
      交付被告，再由被告交予余明成，存入余明成在高雄區中小企業銀行林邊辦事
      處000000000號帳戶，於八十一年十二月十六日提出交換，同年月十
      七日入帳。余明成於八十一年十二月二十三日自上開帳戶提領二千萬元，並由
      高雄區中小企業銀行林邊辦事處開立以該辦事處為付款人，票據日期八十一年
      十二月二十三日、面額二千萬元、票據號碼：ＫＢ0000000之支票一張
      交付被告。再由被告於八十二年一月間，將前開支票交付楊文男，最後至少有
      一千四百六十八萬五千元（即被告代伍澤元清償之一千一百六十八萬五千元及
      被告開立伍澤元之秘書林封城之三百萬元支票款）回流為伍澤元所有等情，亦
      如前述。足見本件二千萬元之支票（款）係伍澤元因伍澤元案之違背職務行為
      所收受之賄款，並由被告負責為伍澤元收受、支配無誤。
  三、綜上所述，本件六百萬元及二千萬元之票款，均係伍澤元因違背職務行為所收
      受之賄款，並均由被告負責為伍澤元收受、支配。而被告及伍澤元均稱彼此間
      ，或與黃哲諒、虹龍公司、鍾太郎或國光環境公司間，均無任何資金往來關係
      。被告竟先後向黃哲諒收受鍾太郎開立之六百萬元及二千萬元票款，並各以黃
      哲諒捐助被告之競選經費，及黃哲諒給付被告屏南工業區內房地買賣定金為藉
      口，以掩飾為伍澤元收受該二千六百萬元賄款之事實。且被告於短短六天內（
      八十一年十二月七日至同年月十二日）接續收受鍾太郎輾轉交付之二千六百萬
      元鉅額賄款，該等賄款係鍾太郎經由黃哲諒直接交付被告收受，被告於收取後
      ，即輾轉交付他人，再回流至自身帳戶後，直接匯入伍澤元帳戶（六百萬元部
      分）；或為伍澤元清償房貸等實質回歸伍澤元所有之行為，顯見被告與伍澤元
      事前即有犯意聯絡，伍澤元應有告知被告黃哲諒將交付賄款，並由被告負責收
      受無訛。
四、被告辯護人於本院另稱：
（一）寬樹、審璞及崎立公司為被告與曾清泉家族合資經營之公司，上開三家公司於
      業務鼎盛時期員工合計多達約三百人左右，最後結束營業時亦有約六十人左右
      ，被告苦撐至八十一年底決定結束營業時，民間借款本息及員工遣散費合計支
      出三干零七十一萬三千四百十六元，支出曾清泉之分配款為一千四百萬元，上
      開應付金額即從出賣價金一億六千萬元支付，應可合理判斷。上開支付金額即
      令因年久憑證散失，無法取據，乃被告出售原經營之寬樹、審璞、崎立等三家
      公司資產後財務及債務處理問題，黃哲諒於八十一年十二月十四日給付被告買
      賣訂金二千萬元，既已證明全歸被告支配使用，自非代伍澤元收受賄款。
（二）本件重要證人黃朝慶（即黃哲諒之父親）及林封城均已過世，黃哲諒、伍澤元
      及鐘太郎則音訊杳然，一年多以還，迄無法查悉其行蹤。而其中除黃朝慶就黃
      哲諒捐獻六百萬元部分，已因其過世無法調查外，就六百萬元之捐款及二千萬
      元之買賣訂金之付款及資金流向，林封城、黃哲諒、鐘太郎及伍澤元於本案及
      另案伍澤元涉嫌貪污案件，或為證述或為供述均足證明二干萬元為買賣訂金，
      資金流向亦均有明確證述，非被告代伍澤元收受賄款，六百萬元為黃哲諒捐贈
      被告第二屆立委之競選費用，二千六百萬元並無分文供為伍澤元使用，顯與公
      訴意旨指稱被告代伍澤元收取賄款無關，事證亦屬明確。
（三）被告與伍澤元為多年政治伙伴，私交甚篤，關係密切，在私人財務方面，就金
      融機構之借款互為保證人彼此支援，逾於一般朋友交往，為周邊親友知之甚稔
      ，但公務方面，則能嚴守分際，互不干涉，此亦為被告同事熟知之事實。被告
      與伍澤元因彼此信賴，財務互相支援，彼此互為銀行借款之連帶保證人，甚至
      使用同一銀行帳戶，為財務調度使用，已行之多年。乃因黃哲諒交付被告之訂
      金支票，係涉及與伍澤元四汴頭貪污案件相關之鐘太郎於八十一年十二月十一
      日以現金二千萬元向第一商業銀行南台北分行購買之台灣銀行支票（即以第一
      銀行南台北分行簽發以台灣銀行為付款人之支票，俗稱台支）：而該六百萬元
      之支票，亦為鐘太郎以國光環境公司為發票人簽發以第一商業銀行南台北分行
      為付款人之支票。且黃哲諒與伍澤元、鐘太郎則為伍澤元貪污案之共犯，上開
      支票被疑為係鐘太郎交付伍澤元之賄款，被告因與伍澤元之密切關係，且被告
      六百萬元支票存入伍澤元設於台灣銀行屏東分行第00000000000七
      帳戶提領，直接供為被告第二屆立委競選費用支用，而二千萬元支票，則存入
      余明成設於高雄企銀林邊辦事處提領後轉入楊文男設於華南銀行草屯分行00
      0000000000帳戶再轉入被告設於泛亞銀行台中營業部第00000
      0000000帳戶，被告於八十二年二月五日將其中之一千五百萬元以支票
      存入台中市第十一信用合作社第００六三八三之四帳戶，於八十二年三月八日
      轉帳一千一百六十八萬五千元入伍澤元設於台中市第十一信用合作社０二０一
      之三○二○之八帳戶代償伍澤元借款本息，致遭懷疑被告係代伍澤元收取賄款
      之情。然（１）伍澤元就四汴頭工程有如何違背職務之行為，被告是否知情，
      如何證明？（２）黃哲諒交付被告之六百萬元及二千萬元，如何證明確係鐘太
      郎擬向伍澤元行賄之賄款？如何證明？尚包括：鐘太郎係以交付賄款之意思而
      交付黃哲諒；黃哲諒係以代為交付賄款之意思而代為交付被告。被告係以代伍
      澤元收受賄款之意思而代為收受。（３）伍澤元對於右述六百萬元及二千萬元
      之交付是否知情，以及其是否知為黃哲諒為鐘太郎交付伍澤元之賄款，而授意
      由被告代為收受？其中：伍澤元與被告間有如何之收受賄款之單一犯意聯絡？
      如何證明？如屬單一犯意聯絡由被告代收賄款，則：鐘太郎與伍澤元如何約定
      授受賄款之方法？黃哲諒與鐘太郎間又如何有轉交賄款之授受及轉交之意思？
      伍澤元是否知鐘太郎擬向伍澤元行賄而又擬透過黃哲諒交付，並分別：授意鐘
      太郎及黃哲諒將賄款交付被告而不交付伍澤元？如何證明？授意被告代伍澤元
      收受黃哲諒經鐘太郎授意代轉賄款，又如何證明？
（四）被告與黃哲諒房地交易及價金一億六千萬元經過如附表四；而出售該房地所得
      之價金一億六千萬元，大項資金流向如下：
      １、清償銀行貸款本息七千八百八十萬七千五百零四元（原約定本全七千八百
      七十三萬二千三百七十一元）。
      ２、繳納土地增值稅及房屋契稅一千六百三十二萬九千八百八十八元（其中土
      地增值稅一千五百三十五萬八千九百九十二元、房屋契稅九十七萬零八百九十
      六元）。
      ３、印花稅四萬八千六百元及見證費、公證費、代書費等十萬零五百九十二元
      ，合計十四萬九千一百九十二元。４、分配投資股東曾清泉家族一千四百萬元
      。
      ５、定金二千萬元資金流向如後述。６、其餘三千零七十一萬三千四百一十六
      元供為員工遣散費及清償民間借款。７、上述合計即九千五百二十八萬六千五
      百八十四元，卷證明確，又清償三家公司民間借款、員工遣散費三千零七十一
      萬三千四百一十六元及分配股東一千四百萬元，雖因事過十年不易取證，但可
      以合理判斷。
（五）被告收受黃哲諒二千萬元定金流向如附表五；另公訴意旨及原判決附表一，明
      顯誤算，說明於次：１附表(一)五項，將附表(一)二、七重複計算，應予扣除，即
      附表(一)二代償金額0000000元加上0000000元等於000000
      0元；附表(一)七─0000000元；附表(一)─五，代償金額記載為0000
      0000元，其計算金額錯誤，原約定代償金額合計算為00000000元
      ，實際代償本息金額為00000000元。２附表(一)─八，一千萬元亦為重
      複計算，該款係被告貸予黃哲諒九百五十萬元，半年後由黃哲諒清償本息一千
      萬元，此款非買賣價金。３從上１、２計算，附表(一)合計金額：000000
      000元即屬錯帳。實際買賣及付款金額為000000000元。
五、惟黃哲諒交付被告由鍾太郎開立之六百萬元支票，並非政治獻金，或房地買賣之
    訂金，業經本院查明如前，並詳述理由依據。被告辯護人猶指就六百萬元之捐款
    及二千萬元之買賣訂金之付款及資金流向，林封城、黃哲諒、鐘太郎及伍澤元於
    本案及另案伍澤元涉嫌貪污案件，或為證述或為供述均足證明二干萬元為買賣訂
    金，資金流向亦均有明確證述，非被告代伍澤元收受賄款，六百萬元為黃哲諒捐
    贈被告第二屆立委之競選費用，二千六百萬元並無分文供為伍澤元使用，委無可
    採。再辯護人指稱被告就出售不動產所得之價金一億六千萬元資金流向，其中亦
    有民間借款、員工遣散費三千零七十一萬三千四百一十六元及分配股東一千四百
    萬元，始終未能舉證以實其說，自難採信。又刑法上共同正犯之成立，祇須具有
    犯意之聯絡，行為之分擔，既不問犯罪動機起於何人，亦不必每一階段犯行，均
    經參與（最高法院三十四年上字第八六二號判例意旨參照）。另共同實施犯罪行
    為之人，在合同意思範圍以內，各自分擔行為之一部，相互利用他人之行為，以
    達其犯罪之目的者，即應對於全部所發生之結果，共同負責（最高法院二十八年
    上字第三一一０號判例意旨參照）。查被告收受黃哲諒交付由鍾太郎開立之六百
    萬元支票，並非政治獻金，或房地買賣之訂金。以被告身為省議員，自不可能無
    端收取不明之巨款。被告竟逕自收受黃哲諒交付鍾太郎開立之六百萬元及二千萬
    元之票款，並於收受該等票據後，其中六百萬元存入伍澤元帳戶內；另二千萬元
    支票係以輾轉匯入自身帳戶，再為伍澤元清償房貸；或開立支票交由伍澤元祕書
    林封城提兌使用，顯見被告與伍澤元間有收受賄絡之犯意聯絡。縱被告未與伍澤
    元共同圖利國豐公司，並僅參與收受賄款，亦應成立共正犯。則被告事前既與伍
    澤元有收受賄賂之犯意聯絡，並接續收受黃哲諒交付之鍾太郎所有二千六百萬元
    賄款，雖依卷內事證，並無證據證明被告及伍澤元有一同與鍾太郎約定由黃哲諒
    代為交付賄款之事，亦無解於被告與伍澤元共同收受賄賂之犯行。另原判決附表
    元，亦非被告出借黃哲諒之款項，業如前述，自均無重覆計算之事實。足見被告
    辯護人此部分所辯，均無可採。
六、查本件工程金額達十餘億元，包括土建及機電部分，工程複雜，設計之書、圖繁
    多，並非短時間內所得審查完畢，伍澤元以工期緊迫為由，指示林文烈、林有德
    等人儘速讓國豐公司設計之書、圖通過，洪伯仁、羅吉煌、林松展等人因林文烈
    、林有德之一再催促，未詳細審查國豐公司設計之書、圖即予核章通過。參酌林
    有德於伍澤元案臺北縣調查站訊問時所供稱：「本件工程設計資料牽涉到十多億
    元的工程造價，不論土建或是機電部分之設計圖、預算書或器材設備詢價表均是
    非常複雜，若要求依實審查，勢必需要一段較長的時間，林文烈身為本局總工程
    司，他當然也知道這個道理，然而他卻緊接地催促本人趕快將前開資料送出，我
    想這分明就是要本單位不要審查」等語；及洪伯仁、羅吉煌二人因林有德催促，
    而明知無法於短期間內依實審查，致多所迴避等情，伍澤元對此當亦知之甚詳，
    竟仍一再催促讓國豐公司設計之書、圖通過，致使鍾太郎藉工程設計之機會，浮
    編預算及綁規格標之不法情事得逞，並利於鍾太郎主導投標廠商圍標，而因浮編
    預算，使該件工程底價提高，致得標廠商得以獲取超額利潤，而該得標廠商並依
    事前與鍾太郎之約定，支付因浮編預算之部分價差予鍾太郎。則伍澤元就該工程
    所為，均係在於圖利鍾太郎所主導之國豐公司，以利共同圍標，顯係對於監督、
    主管之事務，圖利國豐公司。惟八十五年十月二十三日修正前（即八十一年七月
    十七日總統公布）之貪污治罪條例第六條第一項第四款之對於主管或監督之事務
    ，直接或間接圖利罪，乃公務員違背職務圖利之概括規定，必其圖利行為不合於
    同條例第四條至第六條各款之特別規定者，始有其適用（最高法院七十年度台上
    字第九五六號判決、七十一年度台上字第一三四０號判決、七十三年度台上字第
    一八九六號判決、七十四年度台上字第六三號判決、七十五年度台上字第六四七
    二號判決、七十四年度台上字第三一八九號判決、七十八年度台上字第一六一二
    、一九五九、四三一八號判決可資參照）。伍澤元對於監督、主管之事務圖利他
    人，進而從中自鍾太郎收受賄賂，所為顯係對於違背職務之行為，收受賄賂。被
    告明知鍾太郎開立由黃哲諒交付之二千六百萬元支票，係欲交付伍澤元之賄款，
    竟與伍澤元共同基於收受賄賂之犯意聯絡，而分別於上開時、地，負責接續為伍
    澤元收受鍾太郎處輾轉交付之賄款計二千六百萬元，自應與伍澤元構成共同收受
    賄賂罪。惟依本案及伍澤元卷內事證所示，伍澤元案之被告林文烈、陳榮、林
    有德、洪伯仁、羅吉煌等人，均無人提及被告有參與伍澤元、鍾太郎共同圖利國
    豐公司之事實，且本件工程如何浮編，涉及工程專業知識，伍澤元亦無詳細告知
    被告之必要，卷內亦無證據證明被告明知伍澤元係以違背職務之行為圖利國豐公
    司，被告辯稱不知伍澤元如何違背職務，應堪採信。按共同正犯應對其他共同正
    犯所實施之行為負全部責任者，以就其行為有犯意之聯絡為限，若他犯所實施之
    行為，超越原計劃之範圍，而為其所難預見者，則僅應就其所知之程度，令負責
    任（最高法院五十年台上字第一０六０號判例意旨參照）。查本件被告主觀上固
    知鍾太郎開立由黃哲諒交付之二千六百萬元支票，係鍾太郎行賄伍澤元之賄款，
    然既無證據足認被告明知伍澤元係以違背職務之行為而收受鍾太郎之賄賂，本於
    「罪疑唯輕」原則，當僅能認定被告與伍澤元係基於職務之行為而收受鍾太郎之
    賄賂，依上開判例意旨，自應論以較輕之對於職務上行為收受賄賂罪。核被告所
    為，係犯修正前（即八十一年七月十七日公布）貪污治罪條例第五條第一項第三
    款之對於職務上行為收受賄賂罪。公訴人認被告係犯修正前貪污治罪條例第四條
    第一項第三款之罪，尚有未洽，起訴法條應予變更。被告雖係省議員但非屬承辦
    上開四汴頭抽水站新建工程之住都局或其所屬公務員之身分，惟與具有公務員身
    分之伍澤元基於犯意聯絡，為伍澤元收受賄賂，亦應依貪污治罪條例處斷。被告
    與伍澤元間，就被告所犯對於職務上行為收受賄賂犯行，有犯意聯絡及行為分擔
    ，應成立共同正犯。被告接續分別在上開時、地，為伍澤元收受鍾太郎處交付之
    賄款六百萬元及二千萬元，係出於單一犯意所為之接續行為，為單純一罪。被告
    行為後，貪污治罪條例已於八十五年十月二十三日修正公布，其中第五條第一項
    第三款之法定刑中罰金刑部分，已由修正前之三百萬元提高至修正後之六千萬元
    ，經比較新舊法結果，有關該條例第五條第一項第三款之法定刑部分，以裁判前
    之舊法有利於被告，依刑法第二條第一項但書之規定，仍應適用修正前之舊法（
    八十一年七月十七日總統公布）第五條第一項第三款規定處斷。
七、原審論罪科刑，固非無見。惟被告係犯對於職務上之行為收受賄賂罪，原審論以
    違背職務收受賄賂罪，尚有未洽。被告上訴，否認犯罪，固無可採。然原判決既
    有可議，自應由本院撤銷改判。爰審酌被告身為臺灣省議會議員，負有代表人民
    監督政府施政之責，明知伍澤元任住都局局長，承辦本件公共工程之四汴頭抽水
    站新建工程，乃依據法令從事公務之人員。而該工程乃係為疏解臺北縣板橋地區
    水患，關係臺北縣板橋地區數十萬人民之生命、財產安全，以免歷年飽受水患之
    威脅，是以政府編列鉅額預算，設置抽水站以解人民水患之苦，而政府預算之編
    列與執行，自當發揮最大之效益，竟負責替伍澤元收受、支配伍澤元自鍾太郎處
    所取得之賄款二千六百萬元，而以集中、分散、轉入、轉出被告或伍澤元或他人
    帳戶等方式規避刑責，徒增政府職司犯罪偵防人員查緝貪污犯罪之困難，並造成
    國庫重大損失等情，同時參酌被告之智識程度、生活狀況、犯罪之動機、目的、
    手段、犯罪所得、所生之危害及犯罪後態度等一切情狀，量處如主文第二項所示
    之刑，並依法諭知褫奪公權四年，以示懲儆。至被告貪污所得之財物計二千六百
    萬元，應依舊法（即八十一年七月十七日總統公布）貪污治罪條例第九條第一項
    、第二項之規定予以追繳沒收，如全部或一部無法追繳時，以其財產抵償之。
據上論斷，應依刑事訴訟法第三百六十九條第一項前段、第三百六十四條、第二百九
十九條第一項前段、第三百條，修正前（八十一年七月十七日總統公布）貪污治罪條
例第五條第一項第三款、第二條前段、第三條、第九條、第十六條、第十七條，刑法
第十一條前段、第二條第一項但書、第二十八條、第三十一條第一項、第三十七條第
二項，判決如主文。
本案經檢察官沈明彥到庭執行職務。
中      華      民      國     九十二    年      五     月    二十二    日
                              臺灣高等法院刑事第十四庭
                                        審判長法  官  陳  祐  輔
                                              法  官  洪  昌  宏
                                              法  官  陳  國  文
右正本證明與原本無異。
如不服本判決，應於收受送達後十日內向本院提出上訴書狀，其未敘述上訴之理由者
並得於提起上訴後十日內向本院補提理由書（均須按他造當事人之人數附繕本）。
                                              書記官  蔡  棟  樑
中      華      民      國     九十二    年      五      月   二十二    日
附錄：本案論罪科刑法條全文
八十一年七月十七日修正公布貪污治罪條例第五條第一項第三款：
有左列行為之一者，處七年以上有期徒刑，得併科新台幣二百萬元以下罰
金：
一  意圖得利，擅提或截留公款或違背法令收募稅捐或公債者。
二  利用職務上之機會，詐取財物者。
三  對於職務上之行為，要求、期約或收受賄賂或其他不正利益者。
前項第一款及第二款之未遂犯罰之。
附表一：
編號  日    期（民國）  金額（新臺幣）  說                            明
一、  八十二年四月十五  一千萬元        黃哲諒開立一張臺灣銀行三多分行支票
      日                                ，由甲○存入其於高雄區中小企業銀行
                                        林邊辦事處帳戶兌領。
二、  八十二年四月二十  四百九十四萬二  黃哲諒匯此二筆款項至甲○所經營之寬
      九日              千一百九十四元  樹公司帳戶，代甲○清償他行庫之貸款
                        一百四十六萬二
                        千四百八十六元
三、  八十二年六月某日  一千六百三十二  黃哲諒代甲○繳納之土地增值稅及契稅
                        萬六千六百八十  。
                        八元
四、  八十二年六月三十  三百五十萬元    甲○將本筆黃哲諒給付之土地款存入周
      日                                美君土地銀行帳戶，由周美君代甲○付
                                        款給案外人山地工程顧問有限公司。
五、八十二年七月十五日  七千九百六十三  黃哲諒代甲○清償審璞、寬樹、崎立等
                        萬四千四百一十  公司在他行庫之貸款。
                        五元
六、八十二年八月十四日  二千萬元        黃哲諒匯款至土地銀行西臺中分行後，
                                        由不詳之人以甲○名義電匯本筆款項至
                                        甲○臺中市第十一信用合作社帳戶。
七、八十二年九月一日  四百零六萬八千四  黃哲諒自其臺灣銀行三多分行帳戶電匯
                      百零九元          本筆款項至甲○所經營之寬樹公司帳戶
                                        ，代甲○清償他行庫之貸款。
八、八十二年九月十五  一千萬元          黃哲諒自中國國際商業銀行高雄分行電
    日                                  匯本筆款項至甲○在臺中市第十一信用
                                        合作社帳戶。
九、八十二年十月四日  四百萬元          黃哲諒電匯此二筆款項至甲○臺中市第
                                        十一信用合作社帳戶。
                      七百二十一萬三千
                      四百十六元
合計：一億六千一百一十四萬七千六百零八元。
附表二：
    ┌──────────────────┐
    │鍾太郎代表國光環境科技有限公司簽發：│
    │發票人為國光環境科技有限公司        │  ┌────────────┐
  (1)│發票金額新臺幣（下同）為六百萬元    │  │由黃哲諒於八十一年十二月│
    │發票日期為民國八十一年十二月七日    │→│七日在甲○之屏東仁愛路競│
    │付款人為第一商業銀行南臺北分行      │  │選辦事處交付甲○        │
    │帳號：一二三九五－八                │  └────────────┘
    │票據號碼：ＨＡ0000000號之支票│
    └──────────────────┘
       ┌────────────┐
       │由甲○於八十一年十二月七│
       │日存入伍澤元在臺灣銀行屏│  ┌────────────┐
       │東分行000000000│  │由甲○於八十一年十二月十│
     →│九六七帳戶內，於八十一年│→│六日及同年十二月二十三日│（訖）
       │十二月九日交換，於同年月│  │提領。                  │
       │十日入帳。              │  └────────────┘
       └────────────┘
    ┌───────────────┐
    │鍾太郎於八十一年十二月十一日自│
    │第一商業銀行南臺北分行一三五０│
    │０八一０六一號帳戶提領現金二千│  ┌──────────────┐
  (2)│萬元，向該行購買臺支，付款人為│  │黃哲諒於八十一年十二月十二日│
    │臺灣銀行總行營業部，票載日期八│→│交付甲○                    │→
    │十一年十二月十一日，面額二千萬│  │                            │
    │元，票據號碼：ＢＡ四八三九八六│  └──────────────┘
    │四之支票一張。                │
    └───────────────┘
    ┌───────────────┐  ┌───────────────┐
    │甲○轉交予余明成，存入余明成在│  │余明成於八十一年十二月二十三日│
    │高雄區中小企業銀行林邊辦事處一│  │自上開帳戶提領二千萬元，並由高│
    └───────────────┴─┴───────────────┘
    ┌───────────────┬─┬───────────────┐
    │00000000號帳戶，於八十│→│雄區中小企業銀行林邊辦事處開立│
    │一年十二月十六日提出交換，於同│  │以其該辦事處為付款人，票據日期│
    │年月十七日入帳。              │  │八十一年十二月二十三日、面額二│
    └───────────────┘  │千萬元、票據號碼：ＫＢ００四九│
                                        │四六一之支票一張交付甲○。    │
                                        └───────────────┘
      ┌───────────┐  ┌─────────────────┐
    →│甲○於八十二年一月間，│→│楊文男將前開支票存入在華南商業銀行│
      │將前開支票交付楊文男。│  │草屯分行000000000000號│→
      └───────────┘  │帳戶，於八十二年一月七日提示，於同│
                                  │年月九日入帳。                    │
                                  └─────────────────┘
    ┌───────────────┐  ┌──────────────┐
    │楊文男於八十二年二月五日自其華│  │楊文男自其前開帳戶，簽發發票│
    │南商業銀行草屯分行前開帳戶內，│  │人均為楊文男、付款人均為泛亞│
    │分別提領現金一千萬元、五百萬元│→│商業銀行營業部、受款人均為余│→
    │，以匯款方式匯入楊文男在泛亞商│  │慎，票載日期分別為八十二年二│
    │業銀行臺中營業部0000000│  │月五日、八十二年四月二十日，│
    │０二五八七號帳戶。            │  │面額分別為一千五百萬元、五百│
    └───────────────┘  │萬元，票據號碼分別為ＰＡ三０│
                                        │一六三一五、ＰＡ三０一六三一│
                                        │三之支票計二張交付甲○。    │
                                        └──────────────┘
        ┌──────────┐  ┌─────────────────┐
        │甲○將前開面額五百萬│  │余明成於八十二年四月二十二日自甲○│
        │元、票載日期八十二年│  │上開高雄區中小企業銀行林邊辦事處０│
        │四月二十日、票號ＰＡ│  │0000000000號帳戶電匯三百│
    →│0000000之支票│→│五十萬元至甲○臺中市十一信帳戶，再│
        │，存入其在高雄區中小│  │由甲○簽發，以臺中市十一信為付款人│
        │企業銀行林邊辦事處０│  │，日期為八十二年四月二十二日，面額│
        │0000000000│  │為三百萬元之支票，交由林封城於八十│
        │號帳戶。            │  │二年四月二十三日在臺中市十一信復興│
        └──────────┘  │分社提兌後，再於八十二年四月二十九│
                                  │日電匯其中二百萬元至黃哲諒中國國際│
                                  │商業銀行三民分行帳戶。            │
                                  └─────────────────┘
                                                                 （訖）
        ┌─────────────┐  ┌───────────────┐
        │甲○將前揭面額一千五百萬元│  │甲○於八十二年三月八日自其前開│
        │、票載日期八十二年二月五日│  │帳戶提領現金一千一百六十八萬五│
        │、票號ＰＡ0000000之│  │千元，存入伍澤元在臺中市第十一│
    →│支票，存入其在臺中市第十一│→│信用合作社0000－0000－│
        │信用合作社000000－0│  │八號帳戶，並於當日提領現金一千│
        │號帳戶內，於八十二年二月九│  │二百五十八萬五千四百十七元，清│
        │日提示入帳。              │  │償伍澤元在八十一年三月十二日向│
        └─────────────┘  │該合作社擔保借款之貸款一千二百│
                                        │五十萬元。                    │
                                        └───────────────┘
      ┌─────────────────────────────┐
      │林封城於八十二年四月二十九日自伍澤元臺銀中興新村分行之帳戶│
    →│提領現金九百五十萬元，並電匯至黃哲諒中國國際商業銀行三民分│（訖）
      └─────────────────────────────┴───
      ┌─────────────────────────────┐
      │行帳戶。                                                  │
      └─────────────────────────────┘
附表三：廖常雄支付鍾太郎一千九百七十七萬五千元之支出明細表
         （支票發票人為廖常雄，付款人為臺灣銀行健行分行）
┌──┬──────┬────┬──────┬─────┬───────┐
│編號│  支票號碼  │票面金額│  發票日期  │  受款人  │ 備         註│
├──┼──────┼────┼──────┼─────┼───────┤
│    │三五四０二一│四百七十│八十二年四月│          │存入國光工程顧│
│一  │一          │七萬五千│五日        │          │問有限公司在第│
│    │            │元      │            │          │一商業銀行南臺│
│    │            │        │            │          │北分行一一三一│
│    │            │        │            │          │0000000│
│    │            │        │            │          │號帳戶        │
└──┴──────┴────┴──────┴─────┴───────┘
┌──┬──────┬────┬──────┬─────┬───────┐
│二  │三五四０二五│五百萬元│八十二年四月│國光環境科│  同      右  │
│    │三          │        │十二日      │技有限公司│              │
├──┼──────┼────┼──────┼─────┼───────┤
│三  │三五四０二五│五百萬元│八十二年四月│國光環境科│  同      右  │
│    │五          │        │二十日      │技有限公司│              │
├──┼──────┼────┼──────┼─────┼───────┤
│四  │三五四０二五│五百萬元│八十二年四月│國光環境科│  同      右  │
│    │六          │        │三十日      │技有限公司│              │
└──┴──────┴────┴──────┴─────┴───────┘
附表四
┌────────────────────────────┬─────────────────────────┐
│Ａ、原              因              事                實│Ｂ、證            據            說            明  │
├───────┬────────────────────┤                                                  │
│日          期│  事                                實  │                                                  │
├───────┼────────────────────┼─────────────────────────┤
│年下半年    │1.被告經營之寬樹企業（股）公司、審璞企業│1.上述三家公司登記資料及不動產登記資料，有經濟部公│
│              │  （股）公司及崎立企業（股）公司受景氣影│  司執照及土地、建物登記資料在卷可稽。            │
│              │  響發生經營之困難，投資股東兼總經理曾清│                                                  │
│              │  泉已無意繼續經營，被告又決定競選二屆立│                                                  │
│              │  委，經與投資股東曾清泉商議後，決意出售│                                                  │
│              │  上述三家坐落屏東縣枋寮鄉不動產，時價約│                                                  │
│              │  新台幣（下同）二億五千萬元。          │                                                  │
├───────┼────────────────────┼─────────────────────────┤
│年月初及同│2.黃哲諒得之被告決意出售上開不動產，乃於│2.黃哲諒於年月日交付被告第一銀行南台北分行台│
│年月日      │  年月初與被告洽談，價金從二億五千萬│  支票號ＢＡ0000000號面額二千萬元票載日期│
│              │  元一再減到一億六千萬元，被告因景氣及競│  月日支票乙紙為定金。                        │
│              │  選立委之考量，口頭同意以一億六千萬元出│                                                  │
│              │  售。                                  │                                                  │
├───────┼────────────────────┼─────────────────────────┤
│年３月６日至│3.年３月６日被告以上述寬樹、審璞、崎立│3.不動產買賣及付款證據：                          │
│年１０月４日止│  公司負責人名義與黃哲諒以虹龍實業有限公│  (1)不動產買賣契約書一件。（上證一號）            │
│：年３月６日│  司負責人名義簽訂不動產買賣契約，虹龍公│  (2)定金二千萬元於買賣契約上特別記載於年月日│
│、年４月日│  司以一億六千萬元買受上開不動產，付款方│    收取,而非製式契約記載之簽約日。（上證一號）   │
│、年７月日│  法約定：                              │  (3)年４月日付一千萬元，買賣價金匯入被告設在高│
│、年８月日│  (1)即日付二千萬元定金，不另立據。      │    雄區中小企業銀行林邊辦事處第000－000－0│
│、年１０月４日│  (2)年４月日付一千萬元。            │    000000－0號帳戶內。（上證二號）        │
│              │  (3)即日起買方負責繳交台銀甲○及華銀潮州│  (4)土地增值稅及房屋契稅合計一千六百三十二萬九千八│
│              │    分行之利息及本金部分。              │    百八十八元由買方虹龍公司代繳（其中增值稅為一千│
│              │  (4)賣方積欠華銀潮州、台銀屏東、台企潮州│    五百三十五萬八千九百九十二元、房屋契稅為九十七│
│              │    等借款七千八百七十三萬二千三百七十一│    萬零八百九十六元）。（上證三號）              │
│              │    元本息，由買方代償，以為價金之給付方│  (5)年５月日被告委託山地工程顧問有限公司辦理彰│
│              │    法。                                │    化縣芬園鄉○○○段五五七等地號山坡地住宅規劃開│
│              │  (5)稅單核定下來由買方代繳，金額約一千六│    發許可等應付款中三百五十萬元，黃哲諒於年６月│
│              │    百萬元，多退少補。                  │    日自華南銀行高雄分行匯款至周美君設於土地銀行│
│              │  (6)尾款賣方須配合買方向銀行貸款後一次付│    草屯分行支票存款戶3090－3帳戶抵付買賣價金。（ │
│              │    清。買方於年７月日取得不動產所有│    上證四號）                                    │
│              │    權後，向華南銀行屏東分行辦理抵押貸款│  (6)買方於年７月日前代償賣方銀行貸款本金七千八│
│              │    貸得二億元，即依約定付清尾款三千一百│    百七十三萬二千三百七十一元（其中審璞公司積欠華│
│              │    二十一萬三千四百一十六元（稅負及規費│    銀潮州分行及台銀屏東分行三千九百二十八萬一千六│
│              │    由代書郭茂雄計算扣抵之餘額），黃哲諒│    百四十五元，崎立公司積欠同上銀行一千八百六十八│
│              │    能向銀行貸得二億元，足證不動產價值在│    萬元，寬樹公司積欠華銀潮州分行及台企潮州分行二│
│              │    二億元以上。                        │    千零七十七萬零七百二十六元）及利息合計代償七千│
│              │                                        │    八百八十萬七千五百零四元。（上證五號）        │
│              │                                        │  (7)買方代繳印花稅四萬八千六百元、規費等稅賦及程序│
│              │                                        │    費用十萬零五百九十二元，合計十四萬九千一百九十│
│              │                                        │    二元。                                        │
│              │                                        │  (8)年８月日黃哲諒電匯二千萬元入被告設於台中市│
│              │                                        │    第十一信用合作社第000000-0帳戶。（上證七號Ａ）│
│              │                                        │  (9)年１０月４日黃哲諒匯入同上帳戶四百萬元及七百二│
│              │                                        │    十一萬三千四百一十六元，尾款付清。（上證七號Ｂ│
│              │                                        │    ）                                            │
│              │                                        │  (10)以上合計一億六千萬元。                        │
├───────┼────────────────────┼─────────────────────────┤
│年５月日、│4.年５月日雙方委由郭茂雄代書向台灣屏│4.買賣不動產所有權於年７月日移轉登記予虹龍公司│
│年７月日  │  東地方法院辦理不動產所有權移轉登記公證│  。（上證八號）                                  │
│              │  ，並於年７月日向屏東縣枋寮地政事務│                                                  │
│              │  所辦理所有權移轉登記。                │                                                  │
└───────┴────────────────────┴─────────────────────────┘
附表說明:
１、被告經營之寬樹、審璞ˋ崎立公司所有坐落屏東縣枋寮鄉不動產，包括廠房及土
    地以一億六千萬元出售黃哲諒經營之虹龍公司，價金依約定給付，不動產所有權
    並於八十二年年七月十六日移轉登記予虹龍公司，並將全部廠房土地點交買受人
    虹龍公司，買賣過程及互為履行過程均依不動在買賣慣例進行，其中黃哲諒於八
    十二年十二月十四日交付被告之定金支票，已計入一億六千萬元價金內，其資金
    流程詳附表 (一)乙。
２、如果上開定金二千萬元非買賣定金，而係被告代收伍澤元賄款，則擬一份買賣契
    約以為搪塞掩飾即可，被告豈肯徒因代收賄款二千萬元而竟將時價約二億五千萬
    元之廠房（含建物、機器設備）、土地以一億六千萬元出售，並移轉登記予虹龍
    公司，並放棄經營十六年之事業？難道就為了代收伍澤元二千萬元賄款而作如此
    重大之犧牲？
３、如果上開二千萬元確為代收之賄款，則扣除二千萬元後之餘額，尚不足一億四千
    萬元，被告又如何願作如此巨大之犧牲？
４、何況，被告經營之寬樹、審璞、崎立三家企業，其為股份有限公司之企業組織，
    除被告外尚有曾清泉家族投資股東，其在屏東縣本屬頗具規模之企業，若非因八
    十一年下半年景氣低迷，而被告又熱衷於參選二屆立委，無心繼續經營，擔任總
    經理之曾清泉亦表示無經營之意願，先由曾清泉出售不果，授權被告出售，而時
    機因緣出售虹龍公司，祗是碰巧發生四汴頭抽水站案件，引起無謂之誤會。
５、至於黃哲諒買受之動機，是否打算自己經營，或得知被告急於出售一再乘勢殺價
    ，由二億五千萬元殺價一億八十萬元，再殺價一億六千萬元，於被告未同意以一
    億六千萬元出售前，即於八十一年十二月初以信封封入六百萬元支票稱其父黃朝
    慶要為被告助選，隨後即於八十一年十二月十四日給付二千萬元之定金，被告於
    八十一年十二月十九日敗選謝票後即出國，返國後即於八十二年三月六日以一億
    六千萬元出售。至於其買受之動機如何，非被告得知，亦非被告得予過問。其是
    否與鐘太郎合資購買，尤非被告所得過問。
附表五：二千萬元之資金流程表
Ａ、八十一年十二月十四日虹龍公司黃哲諒第一商業銀行南台北分行簽發BA483986號
    面額二干萬元支票→被告→八十一年十二月十六日→余明成設於高雄中小企業銀
    行林邊辦事處000000000帳戶→八十一年十二月十七日兌現入帳。
Ｂ、八十一年十二月二十三日余明成高雄區中小企業銀行林邊辨事處簽發 KBO049461
    號面額二干萬元支票→被告→楊文男於八十二年一月七日存入華南銀行草屯分行
    000000000000帳戶→八十二年一月九日兌現入帳。
Ｃ、八十二年二月五日楊文男將Ｂ銀行帳戶內二干萬元→泛亞銀行台中營業部第0000
    00000000帳戶→被告。
  (1)八十一年二月五日PA0000000號支票面額一千五百萬元。
  (2)八十二年四月二十日PA0000000號支票面額五百萬元。
Ｄ、八十二年二月九日被告將Ｃ(1)存入台中市第十一信用合作社第000000-0帳戶，八
    十二年三月八日轉帳一千一百六十八萬五千元→伍澤元台中市第十一信用合作社
    0000－0000－0帳戶，當日提領一千二百五十八萬五千四百一十七元代償伍澤元
    擔保借款本金一千二百五十萬元及利息八萬五千四百一十七元。伍澤元分別於下
    列時間返還被告:
  (1)八十二年四月十四日以金融卡返還200萬元，伍澤元則於下列時間清償台銀中興
    分行二百萬元本息（上證十二號）：
    八十一年十一月二十九日清償五十萬元。
    八十三年九月三十日返還四十三萬元。
    八十三年十一月七日返還六十萬元。
    八十三年十一月二十三日返還五十萬元。
  (2)八十二年四月二十九日伍澤元委由林封城由台銀中興分行以其抵押借款一千二百
    萬元中（上證十三號）匯款九百五十萬元入黃哲諒中國國際商銀三民分行（上證
    十三號）黃哲諒於八十二年九月十五日匯款一千萬元入被告台中市第十一信用合
    作社000000-0帳戶（上證十四號，本金九百五十萬元及利息五十萬元）。
  (3)八十三年十二月省議員開議時，伍澤元結算後返還尾款十八萬五千元。
Ｅ、Ｃ(2)五百萬元支票則存入被告設於高雄區中小企業銀行林邊辦事處第000-000000
    00帳戶（上證十五號），由被告自行支用。


司法院資訊處製作；財團法人民間司法改革基金會備份。
